ACORDAO-COMPLETO-2476283

ACÓRDÃO 10264/2021 ATA 26/2021 - PRIMEIRA CÂMARA

VISTOS, relatados e discutidos estes autos de Tomada de Contas Especial instaurada pelo Ministério do Turismo (MTur) , em desfavor de Robson Lima Lessa, Presidente da entidade privada Associação Cultural, Social Esportiva Grêmio Recreativo Escola de Samba Unidos da Piedade, e dessa sociedade privada, em razão da impugnação total das despesas do Convênio 610/2007 (Siconv 622053) , tendo por objeto o apoio à realização do Projeto intitulado "Festival Piedade, Berço do Samba, Terra de Bamba", entre os dias 20 a 29 de dezembro de 2007,
ACORDAM os Ministros do Tribunal de Contas da União, reunidos em sessão da 1ª Câmara, ante as razões expostas pelo Relator, em:
9.1. considerar revel a Associação Cultural, Social Esportiva Grêmio Recreativo Escola de Samba Unidos da Piedade, nos termos do art. 12, § 3º, da Lei 8.443/1992, dando-se prosseguimento aos autos;
9.2. julgar irregulares as contas de Robson Lima Lessa e da Associação Cultural, Social Esportiva Grêmio Recreativo Escola de Samba Unidos da Piedade, com fundamento nos arts. 1º, inciso I, 16, inciso III, alínea "a", 19 e 23, inciso III, da Lei 8.443/1992, condenando-os, solidariamente, ao pagamento da quantia de R$ 72.954,92 (setenta e dois mil, novecentos e cinquenta e quatro reais e noventa e dois centavos) , fixando-lhes o prazo de quinze dias, a contar da notificação, para que seja comprovado, perante o Tribunal (art. 214, inciso III, alínea "a", do Regimento Interno) , o recolhimento da dívida aos cofres do Tesouro Nacional, atualizada monetariamente e acrescida dos juros de mora calculados a partir de 26/3/2008 até a data do efetivo recolhimento, na forma prevista na legislação em vigor, descontada a quantia de R$ 56,50 (cinquenta e seis reais e cinquenta centavos) devolvida em 20/4/2010;
9.3. autorizar, desde logo, nos termos do art. 28, inciso II, da Lei 8.443/1992, a cobrança judicial das dívidas caso não atendidas as notificações; 
9.4. remeter cópia deste Acórdão à Procuradoria da República no Estado do Espírito Santo, com fundamento no art. 16, § 3º, da Lei 8.443/1992, c/c o § 7º do art. 209 do Regimento Interno do TCU, para o ajuizamento das ações que considere cabíveis; e
9.5. dar ciência desta deliberação aos responsáveis.

Tomada de Contas Especial instaurada pelo Ministério do Turismo (MTur), em desfavor de Associação Cultural, Social Esportiva  em razão da impugnação total das despesas do Convênio 610/2007 (Siconv 622053), tendo por objeto o apoio à realização de Projeto.

Primeira Câmara

Associação Cultural, Social Esportiva Grêmio Recreativo Escola de Samba Unidos da Piedade.

3. Responsáveis: Robson Lima Lessa (CPF XXX.776.337-XX); Associação Cultural, Social Esportiva Grêmio Recreativo Escola de Samba Unidos da Piedade (CNPJ 30.963.250/0001-98).

13.1. Ministros presentes: Walton Alencar Rodrigues (Presidente), Benjamin Zymler, Vital do Rêgo e Jorge Oliveira.
13.2. Ministros-Substitutos presentes: Augusto Sherman Cavalcanti (Relator) e Weder de Oliveira.

AUGUSTO SHERMAN

A SecexTCE elaborou a instrução de mérito à peça 131, transcrita a seguir, a qual recebeu a aprovação dos dirigentes daquela unidade técnica.
	"INTRODUÇÃO
1.	Trata-se de Tomada de Contas Especial instaurada pelo Ministério do Turismo (MTur) , em desfavor do Sr. Robson Lima Lessa, presidente da entidade privada Associação Cultural, Social Esportiva Grêmio Recreativo Escola de Samba Unidos da Piedade, no período de 5/5/2007 a 4/5/2009, e dessa sociedade privada, em razão da impugnação total das despesas do Convênio 610/2007 - Siconv 622053 (Peça 17) , firmado com o Ministério do Turismo, e que tinha por objeto o apoio à realização do Projeto intitulado 'Festival Piedade, Berço do Samba, Terra de Bamba', entre os dias 20 a 29 de dezembro de 2007 (peça 13, p. 1) , devido a irregularidades na execução física do objeto.
HISTÓRICO	
2.	O Convênio 610/2007 - Siconv 622053 foi firmado no valor de R$ 173.474,10, sendo R$ 130.000,00 à conta do concedente e R$ 43.474,10 referentes à contrapartida do convenente. Teve vigência de 29/11/2007 a 28/5/2008 (vide apostilamento na peça 23) , com prazo para a apresentação da prestação de contas estipulado para 60 dias após o dia final de vigência. Os recursos foram liberados por meio da Ordem Bancária 2008OB900247 (peça 22) em 26/3/2008. 
3.	O objeto não foi fiscalizado in loco pelo órgão concedente, conforme informação no documento de peça 68, p. 1.
4.	A prestação de contas (peças 26-33) e complementações enviadas por meio dos documentos de peças 44, e 46-55, foram analisadas por meio dos seguintes documentos: i. Nota Técnica de Análise n° 156/2011 (peça 35) ; ii. Nota Técnica de Análise Financeira n° 367/2016 (peça 40) ; iii. Nota Técnica de Reanálise n° 162/2016 (peça 56) ; e iv. Nota Técnica de Análise Financeira n° 619/2016 (peça 57) .
5.	Conforme Despacho de peça 25, o fundamento para a instauração da presente Tomada de Contas Especial foi a 'Não apresentação da prestação de contas'. Com o desenvolvimento da TCE, dentre outros documentos, foi elaborada a Nota Técnica de Reanálise n° 162/2016 (peça 56) , que baseou as conclusões da fase interna, e conteve a seguinte irregularidade: Alteração unilateral na data de realização do evento pela entidade convenente. 
6.	Por meio do Edital de Convocação nº 27/2016 (peça 60) , publicado no Diário Oficial da União em 13/7/2016, o Ministério do Turismo notificou o responsável, Sr. Robson Lima Lessa, para que regularizasse pendências na prestação de contas do convênio, em 15 dias. Não consta nos autos notificação válida da entidade convenente.
7.	Diante do não saneamento das irregularidades apontadas e da não devolução dos recursos, instaurou-se a Tomada de Contas Especial. No Relatório de Tomada de Contas Especial nº 83/2017 (peça 68) conclui-se que o prejuízo importaria no valor total dos recursos repassados (R$ 130.000,00) , imputando-se a responsabilidade ao Sr. Robson Lima Lessa, presidente da associação privada Associação Cultural, Social Esportiva Grêmio Recreativo Escola de Samba Unidos da Piedade, no período de 5/5/2007 a 4/5/2009, e dessa sociedade privada, em razão da impugnação total das despesas do Convênio 610/2007- Siconv 622053, devido a irregularidades na execução física do ajuste.
8.	O Relatório de Auditoria 988/2017 da Controladoria Geral da União (peça 69) também chegou às mesmas conclusões. Após serem emitidos o Certificado de Auditoria, o Parecer do Dirigente e o Pronunciamento Ministerial (peças 70-72) , o processo foi remetido a esse Tribunal.
9.	Na instrução de peça 75, a Secex/TCE considerou que o presente feito deveria ser arquivado, visto que entendera o seguinte:
	a) a falha de execução física apontada pelo órgão instaurador não era procedente, visto que se tratava apenas de alteração da data do evento, sem consentimento da entidade concedente;
	b) o órgão instaurador não havia realizado a análise da execução financeira do ajuste, e os documentos contidos nos autos não permitiriam essa análise; também não seria viável a diligência para conseguir documentos que permitissem a realização da análise financeira pelo TCU, visto que o prazo de dez anos após a irregularidade transcorreria em dez dias após a elaboração da instrução.
10.	A proposta da instrução de peça 75, contou com a anuência do Diretor e do Secretário da Secex/TCE (peças 76-77) . 
11.	No Parecer de peça 78, o parquet especializado concordou com a proposta da unidade técnica.
12.	O Relator do feito, Exmo. Ministro Augusto Sherman, no Despacho de peça 79, embora tenha considerado que não há falha na execução física, dissentiu da unidade técnica ao entender que não há óbice à continuidade do feito em razão do transcurso de prazo de dez anos desde a ocorrência de eventual irregularidade na execução financeira, in verbis:
5.	Resta, portanto, que o motivo apontado pelo MTur para a reprovação da execução física do objeto do ajuste não subsiste. Todavia, entendo que essa falha não impede a continuação da apuração da presente TCE. Para isso, há necessidade de realização da análise financeira da prestação de contas, já que essa análise não foi realizada pelo MTur. 
6.	Há que ser ressaltado que o transcurso de prazo superior a dez anos entre ocorrência dos fatos e a eventual citação dos responsáveis não constitui impeditivo para a continuidade da apuração da presente TCE. As disposições do art. 6º, inciso II, da IN/TCU 71/2012, que permitem o arquivamento dos autos nesta situação, são de natureza relativa, já que existe a previsão de que o Tribunal pode vir a determinar em contrário. O fundamento principal dessa disposição normativa é o eventual prejuízo à defesa do responsável em decorrência de longo transcurso de prazo entre os fatos e a sua citação. Considero, entretanto, que não cabe considerar, de antemão, a existência de prejuízo para a defesa sem que se tenha sequer sido feita a devida avaliação dos elementos já constantes dos autos.
13.	Nesse contexto, o Relator do feito ainda determinou a realização de diligências para suprimir as lacunas impeditivas da análise da execução financeira:
Ante o exposto, restituam-se os autos à Secex/TCE para que realize as diligências ao MTur objetivando à obtenção da documentação faltante, realizando, em seguida, a análise financeira da prestação de contas do Convênio 610/2007.
14.	Nesse contexto, em cumprimento ao despacho do Relator do processo, a Secex/TCE propôs (peça 80) diligenciar o Ministério do Turismo, solicitando documentos que permitissem a posterior análise da execução financeira do ajuste. Segue excerto dessa diligência, que contou com a anuência do Diretor e do Secretário da Secex-TCE (peças 81-82) :
Diante do exposto, submetem-se os autos à consideração superior, propondo, com fulcro nos arts. 10, § 1º e 11, da Lei 8.443/1992 c/c o art. 157 do Regimento Interno/TCU, diligenciar o Ministério do Turismo (MTur) , para que encaminhe ao TCU, no prazo de 15 dias, cópias dos documentos adiante descritos, em meio digital, relativos ao processo administrativo de Tomada de Contas Especial do Convênio 610/2007 - Siconv 622053 (Peça 17) :
a) documentos de licitação e inexigibilidade;
b) contratos administrativos realizados com fornecedores/prestadores de serviço;
c) notas fiscais (e documentos similares comprobatórios de despesas, como faturas) 
d) cheques (e outros documentos similares que fundamentem retiradas da conta bancárias) ;
e) extrato bancário completo da conta corrente do convênio.
f) documentos enviados pela entidade convenente visando comprovar a exclusividade da empresa contratada como representante intermediária de artistas.
15.	A diligência foi realizada (peças 83 e 90) , e o Ministério do Turismo trouxe como resposta os documentos de peças 84-89.
16.	Na instrução de peça 92, que contou com a anuência do Diretor e do Secretário (peças 93-94) , a Secex/TCE, analisando os documentos nos autos, concluiu pela necessidade de realização de citações para as seguintes irregularidades: 
Débito solidário relacionados ao responsável Sr. Robson Lima Lessa (CPF: XXX.776.337-XX) - Presidente da associação privada, no período de 17/3/2010 a 1/4/2013 - e à associação privada Associação Cultural, Social Esportiva Grêmio Recreativo Escola de Samba Unidos da Piedade (CNPJ:30.963.250/0001-98) .
Irregularidade I: não comprovação da regular execução financeira do ajuste.
Evidências da irregularidade: Contrato Edson Produções e Eventos, no valor de R$ 32.000,00 (peça 86, p. 65-68) ; Nota Fiscal Edson Produções e Eventos, no valor de R$ 32.000,00 (peça 86, p. 60) ; Nota Fiscal Edson Produções e Eventos, no valor de R$ 32.000,00 (peça 86, p. 60) ; Documento de transferência Edson Produções e Eventos, no valor de R$ 32.000,00 (peça 86, p. 61) ; Nota Fiscal LCR Produções e Eventos Ltda, no valor de R$ 19.000,00 (peça 86, p. 71) ; Documento de transferência LCR Produções e Eventos Ltda, no valor de R$ 9.013,50 (peça 86, p. 72) ; Nota Fiscal Penedo Produções Ltda, no valor de R$ 9.500,00 (peça 86, p. 73) ; Documento de transferência Penedo Produções Ltda, no valor de R$ 9.513,50 (peça 86, p. 74) ; Nota Fiscal Grafita - Gráfica e Editora Ltda, no valor de R$ 19.340,00 (peça 86, p. 76) ; Documento de transferência Grafita - Gráfica e Editora Ltda, no valor de R$ 19.340,00 (peça 86, p. 75) ; Documento de transferência LCR Produções e Eventos Ltda, no valor de R$ 9.013,50 (peça 86, p. 72) ; Documento de transferência Penedo Produções Ltda, no valor de R$ 9.513,50 (peça 86, p. 74) ; Documento de transferência Usina Produções e Eventos, no valor de R$ 12.277,50 (peça 86, p. 81) ; Nota Fiscal Usina Produções e Eventos, no valor de R$ 15.281,00 (peça 86, p. 77-78) ; Documento de transferência Usina Produções e Eventos, no valor de R$ 15.294,50 (peça 86, p. 79) ; Nota Fiscal Usina Produções e Eventos, no valor de R$ 21.600,00 (peça 86, p. 80) ; Documento de transferência Promosom Produções, Sonorização e Serviços Ltda, no valor de R$ 21.613,50 (peça 86, p. 87) ; Nota Fiscal Penedo Produções Ltda, no valor de R$ 10.415,00 (peça 86, p. 83) ; Documento de transferência Penedo Produções Ltda, no valor de R$ 10.428,50 (peça 86, p. 54) ; Nota Técnica de Reanálise n° 162/2016 (peça 56) .
Normas infringidas: Arts. 8, inciso VII,  27 e 30 da Instrução Normativa STN nº 01, de 15 de janeiro de 1997; cláusula nona, parágrafo primeiro, alínea 'l' do Termo de Convênio 610/2007; cláusula nona, parágrafo primeiro, alíneas 'l', 'o' e 'x' do Termo de Convênio 610/2007; Arts. 62 e 63 da Lei 4.320/1964 Arts. 62 e 63 da Lei 4.320/1964.
Conduta: não apresentar documentos comprobatórios da regular execução financeira do ajuste.
Nexo de causalidade: A não apresentação de documentos que comprovassem a regular execução financeira impediu a comprovação do nexo entre recursos financeiros e objeto pactuado, resultando na presunção de danos ao erário.  
Culpabilidade: não há excludentes de ilicitude, de culpabilidade e de punibilidade; é razoável supor que o responsável tinha consciência da ilicitude de sua conduta; era exigível conduta diversa da praticada, qual seja, comprovar por meio de documentos o efetivo alcance dos objetivos do ajuste. Ressalta-se que a análise da boa-fé relativa a pessoa jurídica de direito privado é realizada considerando as condutas de seus administradores, uma vez que os atos destes obrigam a pessoa jurídica, desde que exercidos nos limites dos poderes definidos no ato constitutivo do ente, nos termos do art. 47 do Código Civil (Acórdão 1723/2016-TCU-Plenário, Ministro-Relator Raimundo Carrero) .
Irregularidade II: Não aporte da contrapartida pactuada.
Evidências da irregularidade: Extrato bancário (peça 86, p. 9) e Relação de Pagamentos (peça 86, p. 39-40) .
Normas infringidas: cláusula terceira, item II, alínea 'b' do Termo de Convênio 610/2007.
Conduta: Não realizar o aporte da contrapartida.
Nexo de causalidade: A conduta onerou excessivamente a União, que teve que arcar sozinha com os custos do convênio.
Culpabilidade: não há excludentes de ilicitude, de culpabilidade e de punibilidade; é razoável supor que o responsável tinha consciência da ilicitude de sua conduta; era exigível conduta diversa da praticada. Ressalta-se que a análise da boa-fé relativa a pessoa jurídica de direito privado é realizada considerando as condutas de seus administradores, uma vez que os atos destes obrigam a pessoa jurídica, desde que exercidos nos limites dos poderes definidos no ato constitutivo do ente, nos termos do art. 47 do Código Civil (Acórdão 1723/2016-TCU-Plenário, Ministro-Relator Raimundo Carrero) .
Irregularidade III: ausência de comprovação de que a empresa, que não detinha direitos de exclusividade de artista, pagou o cachê de bandas e artistas que realizaram o evento.
Evidências da irregularidade: Contrato Edson Produções e Eventos, no valor de R$ 32.000,00 (peça 86, p. 65-68) ; Nota Fiscal Edson Produções e Eventos, no valor de R$ 32.000,00 (peça 86, p. 60) ; Documento de transferência Edson Produções e Eventos, no valor de R$ 32.000,00 (peça 86, p. 61) ; Nota Fiscal Usina Produções e Eventos, no valor de R$ 21.600,00 (peça 86, p. 80) ; Documento de transferência Promosom Produções, Sonorização e Serviços Ltda, no valor de R$ 21.613,50 (peça 86, p. 87) ; Extrato bancário (peça 86, p. 9) ; Cartas de Exclusividade (peça 86, p. 69 e 82) .
Normas infringidas: Art. 70, parágrafo único, da Constituição Federal de 1988; art. 93, do Decreto-lei 200, de 25 de fevereiro de 1967; Acórdão 96/2008-TCU-Plenário, Acórdão 1435/2017-TCU-Plenário.
Conduta: não apresentar notas fiscais e recibos (ou outros documentos equivalentes) emitidos em nome das bandas e cantores e assinados por seus representantes legais ou pelos seus empresários exclusivos, sendo essa representação ou exclusividade registrada em cartório.
Nexo de causalidade: A não apresentação de notas fiscais e recibos (ou outros documentos equivalentes) emitidos em nome das bandas e cantores e assinados por seus representantes legais ou pelos seus empresários exclusivos impediu comprovação do nexo causal entre os recursos federais transferidos e os pagamentos efetuados, visto que não se provou que os valores pagos ao intermediário contratado efetivamente foi repassado às bandas e aos artistas que realizaram shows, resultando em presunção de prejuízo ao erário.
Culpabilidade: não há excludentes de ilicitude, de culpabilidade e de punibilidade; é razoável supor que o responsável tinha consciência da ilicitude de sua conduta; era exigível conduta diversa da praticada, qual seja, assegurar que as bandas e cantores que se apresentaram no evento efetivamente receberam o valor dos pagamentos especificados no plano de trabalho. Ressalta-se que a análise da boa-fé relativa a pessoa jurídica de direito privado é realizada considerando as condutas de seus administradores, uma vez que os atos destes obrigam a pessoa jurídica, desde que exercidos nos limites dos poderes definidos no ato constitutivo do ente, nos termos do art. 47 do Código Civil (Acórdão 1723/2016-TCU-Plenário, Ministro-Relator Raimundo Carrero) .
Débito referente às irregularidades I a III:
Cofre credor: Tesouro Nacional.
Quantificação do dano:
	Data de ocorrência
	Valor histórico (R$) 
	Identificador da parcela

	26/3/2008 
	130.000,00
	D

	Valor atualizado do débito (sem juros) em 4/6/2020: R$ 251.6212,00 
17.	Em cumprimento ao pronunciamento da unidade (peça 94) , foram efetuadas citações dos responsáveis, de peças 98, 102, e 105-106.
18.	Conforme Despacho de Conclusão das Comunicações Processuais (peça 109) , as providências inerentes às comunicações processuais foram concluídas. 
19.	Os responsáveis encaminharam conjuntamente as alegações de defesa de peças 111-129.
EXAME TÉCNICO
20.	O exame técnico tratará de analisar as alegações de defesa encaminhadas. A análise das alegações de defesa será realizada conjuntamente, visto que os responsáveis apresentaram defesa juntos.
21.	Essas alegações dividem-se entre argumentos de defesa (peça 112) , documentos probatórios (peças 113-129) e apresentação da defesa (peça 111) .
Argumento de que ocorreu PRESCRIÇÃO.
22.	A Tomada de Contas Especial nº 083/2017, por óbvio, teve origem em 2017. 
23.	O convenente tem o mesmo endereço para contato há décadas. Ainda assim, em 14/julho/2020, o TCU fez contato (Email) para obter o endereço deste Convenente, para fins de citação.
24.	Posto isto, infere-se que da celebração do Convênio nº 610/2007 - Siconv 62253 (2007) , até a abertura da Tomada de Contas Especial nº 083/2017, bem assim a devida CITAÇÃO nos autos do processo nº TC Processo 032.060/2017-3, em 31/julho/2020, considerando que as contas foram prestadas pela primeira vez em 2008/2009, transcorreram exatos 12 anos.
25.	Em 04/04/2016, a Secretaria Executiva do Ministério do Turismo expediu o OFÍCIO 2061/2016/CGCV/SPOA/SE/MTur, reprovando a 'realização do objeto', conforme Nota Técnica nº 0156/2011, estabelecendo prazo para defesa sobre as supostas irregularidades.
26.	Ocorre que a Tomada de Contas Especial nº 083/2017 só foi instaurada 10 anos após a celebração do Convênio 610/2007. A CITAÇÃO deste Convenente só veio acontecer em 31/julho/2020, contabilizando exatos 13 anos depois que a verba do Convênio foi liberada.
27.	Em síntese, não há como deixar de reconhecer que o caso comporta prescrição quinquenal prevista no Decreto Federal nº 20.910/32. Igualmente, o prazo de 05 anos é replicado em outros diplomas legais, tais como Código Tributário Nacional (Lei 5.172/66) e na Lei Federal nº 9.784/99, que regula, o processo administrativo em âmbito federal.
28.	Decerto que o TCU defende entendimento da imprescritibilidade das sanções aplicadas em TCE's, conforme a interpretação ampla do alcance do disposto na CF, artigo 37, parágrafo 5º.
29.	O referido dispositivo constitucional afirma que 'a lei estabelecerá os prazos de prescrição para ilícitos praticados por qualquer agente, servidor ou não, que causem prejuízos ao erário, ressalvadas as ações de ressarcimento'. 
30.	No entanto, o Supremo Tribunal Federal já tem se pronunciado de forma contrária à tese da imprescritibilidade, conforme se verificou no julgamento do RE-RG 669.069 (TEMA 666) , de relatoria do Ministro Teori Zavaski, no qual a suprema corte fixou a tese de Repercussão Geral, de que a ação de reparação de danos à Fazenda Pública decorrente de ilícito civil é prescritível, restringindo o alcance da CF, artigo 37, parágrafo 5º. Nada obstante, isso não vale para as TCE's. 
31.	Decorre que o STF já assumiu posição favorável à prescrição das Tomadas de Contas Especial, esboçando entendimento diametralmente oposto ao defendido pelo TCU.
32.	O ministro Marco Aurélio já concedeu uma liminar em março/2018, nos autos do MS 35.294/DF, para suspender débitos imputados pelo TCU em processo de Tomada de Contas Especial (TCE) instaurada para apurar suposto sobrepreço de convênio firmado em 1992, para a construção de uma barragem no Ceará. Naquele caso, a determinação para a instauração da referida TCE se deu no ano de 2000. No entanto, a abertura do processo se deu apenas no ano de 2003, tendo sido a empresa responsável chamada para se manifestar apenas no ano de 2006, mais de 13 anos após a ocorrência do alegado sobrepreço no projeto e orçamento das obras da referida barragem.
33.	Diante dessas considerações, o Min. Marco Aurélio concedeu liminar para suspender os efeitos da condenação imposta pelo TCU (MS 35.294/DF) , aplicando o prazo prescricional de 05 anos.
34.	Em fevereiro/2020, ele reiterou o seu entendimento pela prescrição nos casos de aplicação de penalidades pelo TCU, ao conceder nova liminar (tutela provisória) no âmbito do MS 35.971/DF. Nesse caso, o TCU imputou um débito de mais de R$ 7 MILHÕES a uma construtora por alegadas irregularidades na execução de uma rodovia no Estado de Goiás. As contas foram consideradas irregulares pelo TCU no ano de 2002, sendo que apenas em 2010 houve a primeira notificação da empresa no âmbito do processo de TCE.
35.	Assim, o ministro Marco Aurélio concedeu a liminar para suspender a condenação do TCU.
36.	Na mesma linha de raciocínio, a 1º Turma do STF também possui precedente indicando a aplicação do prescricional prazo de cinco anos para o exercício da pretensão punitiva do TCU.
37.	No julgamento do MS 32.201/DF, a 1º Turma, composta à época dos ministros Marco Aurélio, Rosa Weber e Roberto Barroso (relator do caso) , entendeu pela aplicação do prazo previsto Lei 9.873/99, que estabelece o prazo prescricional de 05 anos para o exercício da ação punitiva da administração pública federal.
38.	Citando o entendimento da 1º Turma no precedente acima indicado, o Ministro Ricardo Lewandowski também concedeu liminar para suspender as condenações do TCU nos autos do MS 36.054/DF, em decorrência da aplicação da prescrição quinquenal prevista na Lei Federal 9.873/99.
39.	Para o Ministro Marco Aurélio, o prazo de 05 anos é aplicável em qualquer ação a ser ajuizada pela Fazenda, assim como por aquele prejudicado por ato do Estado. O Ministro anota que se deve levar em conta o lapso de cinco anos para proceder à notificação daquele que se busca responsabilizar por dano (entendido como prejuízo efetivo) ao erário.
40.	Recentemente (20/04/2020) o Superior Tribunal Federal definiu que o procedimento de Tomada de Contas Especial não equivale a uma Ação de Ressarcimento ao Erário, razão pela qual não incide a regra do Art. 37, 85º da CF, que trata da imprescritibilidade. Segundo a Corte, apenas a Ação de Ressarcimento ao Erário ajuizada perante o Judiciário é imprescritível, de modo que, para instauração de TCE incide o prazo prescricional de 05 anos, aplicado por analogia aos arts. 1º do Decreto 20.910/32 e 1º da Lei 9.873/99.
41.	Em que pese a importância das competências constitucionais das Cortes de Contas e a terminologia utilizada pelo Constituição Federal (julgar) , não se trata de atividade jurisdicional, onde tenham sidos garantidos, efetivamente, a ampla defesa e o contraditório, pois o termo 'julgar' é utilizado no sentido de examinar e analisar as contas.
42.	O reconhecimento da imprescritibilidade da pretensão de ressarcimento ao erário fundada em decisão de Tribunal de Contas significa grave ferimento ao Estado de Direito, que exige, tanto no campo penal, como também na responsabilidade civil, a existência de um prazo legal para o Poder Público exercer sua pretensão punitiva, não podendo, em regra, manter indefinidamente essa possibilidade, sob pena de desrespeito ao devido processo legal.
43.	Reconhecer a imprescritibilidade da pretensão de ressarcimento ao erário fundada em decisão do TCU conflita com a garantia do devido processo legal, que configura dupla proteção ao indivíduo, tanto no âmbito material de proteção ao direito de liberdade e propriedade quanto no formal, ao assegurar-lhe paridade de condições com o Estado-persecutor, dentro de regras procedimentais previamente estabelecidas e que consagrem a plenitude de defesa e impeçam o arbítrio do Estado.
44.	O STJ entende que, nos termos das decisões do STF, a Ação de Ressarcimento ao Erário é imprescritível, porém, a TCE prescreve. Entendeu a Primeira Turma que, diversamente do exercício do direito de ação na Ação de Ressarcimento ajuizada perante o Judiciário, a aplicação de multa e condenação em ressarcimento promovida pelo TCU revela exercício do seu poder/dever de velar pelas contas públicas, mediante atuação administrativa.
45.	Quanto à instauração da TCE, a jurisprudência do próprio TCU é no sentido de que esse longo decurso de tempo torna inviável o exercício do contraditório e da ampla defesa (como, por exemplo, Acórdão 938/2012-TCU-Segunda Câmara e TCU-Acórdão 1077/2012-TCU-Primeira Câmara) .
46.	O Decreto Federal nº 20.910/32 e a Lei Federal nº 9873/99, estabelecem o prazo de 05 anos da Fazenda Pública para cobrança de valores. 
47.	Segundo o art. 189 do Código Civil de 2002, que violado o direito, nasce para o titular a pretensão, a qual se extingue, pela prescrição, nos prazos a que aludem os arts. 205 e 206. 4.47. O artigo 205 do Código Civil/2002 estabelece a seguinte regra geral: A prescrição ocorre em 10 (dez) anos, quando a lei não lhe haja fixado prazo menor.
48.	O entendimento que vem prevalecendo tanto no STF quanto no STJ, é o de que ações de ressarcimento são as ações judiciais e não as administrativas, como é o caso das TCEs. Nesse sentido, as TCEs são, de fato, prescritíveis (Conforme RESP 1.480.350) .
49.	Consoante tais fatos e fundamentos expostos, melhor solução é o arquivamento do processo TC Processo 032.060/2017-3, vez que a TC Especial nº 083/2017 foi severamente atingida pela prescrição. 4.50. Da celebração do Convênio nº 610/2007/Siconv 62253 (2007) , até a abertura da Tomada de Contas Especial nº 083/2017, bem assim a respectiva CITAÇÃO nos autos do Processo TC nº Processo 062.060/2017-3, em 31/julho/2020, transcorreram exatos 13 anos, o que inviabiliza a cobrança de valores através deste procedimento administrativo (TCE) . 
50.	Daí porque deve ser acolhido o pedido de arquivamento do processo em discussão.  Apesar da impossibilidade de se contornar a prescrição, neste caso, será demonstrado adiante que as inconsistências técnicas apontadas pelo órgão fiscalizador não autorizam falar em 'ausência de nexo entre despesa e objeto', que o evento não foi realizado e ainda, que o caso não comporta ressarcimento.
Análise da Defesa 
51. 	O Supremo Tribunal Federal - STF, no Recurso Extraordinário - RE 636.886, fixou a tese, com repercussão geral reconhecida, de que 'é prescritível a pretensão de ressarcimento ao erário fundada em decisão de Tribunal de Contas' (Tema 899) . Em que pese o questionamento acerca da abrangência da tese ali firmada, no sentido de que se circunscreveria apenas ao processo de execução da condenação imposta pelo TCU (ou seja, inaplicável à pretensão de ressarcimento exercida no processo 'conhecimento' da TCE) , verifica-se que o STF, por meio de decisões prolatadas pelas suas duas turmas, tem decidido de forma reiterada que se aplica o prazo prescricional de 5 anos previsto na Lei 9.873/1999 às pretensões sancionatória e ressarcitória a cargo do Tribunal de Contas da União. 
52. 	Seja por aplicação direta ou por analogia, a orientação sufragada é no sentido de que o prazo de 5 anos é compatível com a tese de que a ação e a execução prescrevem no mesmo prazo (Súmula 150 do STF) , bem como com o fato de que a Lei 9.873/1999 - que regulamenta o exercício de ação punitiva pela Administração Pública Federal, direta e indireta - regeria integralmente a prescrição no âmbito do TCU. Quanto a este último aspecto, o Ministro Luís Roberto Barroso, no voto exarado no julgamento do MS 32.201, embora tenha advertido que a atuação do TCU, em sua acepção clássica, não se qualifica como exercício do poder de polícia, ressaltou que a Lei 9.873/1999 assumiria vocação regulatória geral da prescrição do exercício da competência sancionadora da Administração Pública, sendo sua disciplina aplicável a qualquer ação punitiva da Administração Pública Federal, exceto àquelas esferas em que exista regulamentação específica. Ademais, em virtude da autonomia científica do Direito Administrativo, não haveria razão plausível para suprimir a omissão da Lei Orgânica do Tribunal de Contas da União, no tocante ao estabelecimento de um prazo prescricional próprio, valendo-se das normas de direito civil, e não das de direito administrativo.
53. 	Eis algumas ementas que evidenciam o entendimento predominante do STF:
Ementa: AGRAVO REGIMENTAL EM MANDADO DE SEGURANÇA. TOMADA DE CONTAS ESPECIAL. TRIBUNAL DE CONTAS DA UNIÃO. CONDENAÇÃO A RESSARCIMENTO AO ERÁRIO. PRESCRIÇÃO. MARCO INTERRUPTIVO. ART. 2°, II, DA LEI 9.873/1999. ATO INEQUÍVOCO DE APURAÇÃO DO FATO. DISCUSSÃO. DIREITO LÍQUIDO E CERTO. DEMONSTRAÇÃO. INOCORRÊNCIA. SUBSISTÊNCIA DA DECISÃO AGRAVADA. AGRAVO A QUE SE NEGA PROVIMENTO. I - As razões do agravo regimental são inaptas para desconstituir os fundamentos da decisão agravada, que, por isso, se mantêm hígidos. II - Aplicando-se a regulamentação da Lei 9.873/1999 ao caso concreto, observa-se que a pretensão sancionatória do TCU, em relação aos atos praticados pelo impetrante, levando-se em consideração a ocorrência de 5 causas interruptivas da prescrição, não teria sido fulminada pelo decurso do tempo. III - A pretensão do recorrente, fundada na discussão sobre os fatos apontados como marcos interruptivos da prescrição da pretensão punitiva da Administração Pública, refoge aos estreitos limites do mandamus, ante a ausência de liquidez e certeza do direito pleiteado. IV - Agravo regimental a que se nega provimento. MS 36067 ED-AgR. Órgão julgador: Segunda Turma. Relator (a) : Min. RICARDO LEWANDOWSKI. Julgamento: 18/10/2019
Ementa: AGRAVO REGIMENTAL EM RECLAMAÇÃO. TRIBUNAL DE CONTAS DA UNIÃO. TOMADA DE CONTA ESPECIAL. PRESCRIÇÃO DA PRETENSÃO PUNITIVA. RECONHECIDA EM DECISÃO DO SUPREMO TRIBUNAL FEDERAL. PRESCRITIBILIDADE DO RESSARCIMENTO AO ERÁRIO FUNDADA EM DECISÃO DE TRIBUNAL DE CONTAS. AÇÃO DE IMPROBIDADE ADMINISTRATIVA COM PEDIDO DE RESSARCIMENTO JÁ EM CURSO. AGRAVO REGIMENTAL A QUE SE NEGA PROVIMENTO. I - O acórdão do TCU determinou a formação de processo administrativo para avaliarem, efetivamente, a eventual responsabilização do agravado para o ressarcimento do dano ao erário, contrariando, assim, autoridade desta Corte no MS 35.512/DF, uma vez que houve a concessão da segurança para declarar a ocorrência da prescrição da pretensão punitiva do TCU em relação às infrações imputadas a ele, destacando-se que a União poderia perseguir os valores referentes ao ressarcimento dos danos na esfera judicial. II - Agravo regimental a que se nega provimento. (Rcl 39497 AgR. Órgão julgador: Segunda Turma. Relator (a) : Min. RICARDO LEWANDOWSKI. Julgamento: 10/10/2020) 
Ementa: MANDADO DE SEGURANÇA. DIREITO ADMINISTRATIVO. TRIBUNAL DE CONTAS DA UNIÃO. SERVIDOR DA SECRETARIA DE SAÚDE DO ESTADO DO ACRE. FISCALIZAÇÃO OMISSA E DEFICIENTE NA EXECUÇÃO DE DOIS CONVÊNIOS FIRMADOS ENTRE A SECRETARIA ESTADUAL E O MINISTÉRIO DA SAÚDE. APLICAÇÃO DE MULTA. ARTS. 28, II, E 58, II, DA LEI 8.443/1992. ART. 268, II, DO REGIMENTO INTERNO DO TCU. PRESCRIÇÃO DA PRETENSÃO SANCIONATÓRIA. OCORRÊNCIA. APLICAÇÃO DA LEI 9.873/1999. PRECEDENTES DESTE STF. MEDIDA LIMINAR DEFERIDA E RATIFICADA NO EXAME DE MÉRITO. SEGURANÇA CONCEDIDA PARA AFASTAR A MULTA APLICADA. 1. A prescrição da pretensão punitiva do TCU é regulada pela Lei 9.873/1999, descabendo a aplicação do prazo decenal previsto na legislação civil (art. 205 do Código Civil) . Ao revés, incide o prazo quinquenal previsto na Lei 9.873/1999 (MS 32201, Rel. Min. Roberto Barroso, PRIMEIRA TURMA, DJe 7/8/2017; MS 35.512-AgR, Rel. Min. Ricardo Lewandowski, SEGUNDA TURMA, DJe 21/6/2019) . 2. In casu, na linha do parecer apresentado pelo Ministério Público Federal e da decisão liminar de minha lavra, é inequívoca a superação do prazo prescricional quinquenal. Os ilícitos apontados pela Corte de Contas ocorreram em julho de 2006, tendo o processo de auditoria sido instaurado em 9/10/2006. A ordem de citação do responsável para a audiência, por sua vez, ocorreu em 25/6/2007. Entretanto, a decisão condenatória recorrível foi exarada somente em 31/5/2016, data da prolação do Acórdão 3513/2016-TCU-Primeira Câmara. 3. Ex positis, CONCEDO A SEGURANÇA unicamente para afastar a sanção de multa aplicada ao impetrante, nos autos da Tomada de Contas Processo 023.288/2006-0, máxime da ocorrência de prescrição da pretensão punitiva do Tribunal de Contas da União. MS 35940. (Órgão julgador: Primeira Turma. Relator (a) : Min. LUIZ FUX. Julgamento: 16/06/2020) .
54. 	Essa orientação também foi seguida nas seguintes decisões monocráticas: MS 36.127-MC/DF e MS 35.940-MC/DF, Rel. Min. Luiz Fux; MS 35.294, MS 35.539/DF e MS 35.971-TP/DF, Rel. Min. Marco Aurélio; MS 34.256 MC/DF, MS 36.054-MC e MS 36.067-MC/DF, Rel. Min. Ricardo Lewandowski.
55. 	O Supremo Tribunal Federal tem se pronunciado no sentido de reconhecer não só a aplicação da prescrição quinquenal com fulcro na interpretação da Lei 9.873/1999, mas também a incidência dos marcos interruptivos do prazo prescricional consignados na referida lei, tantas vezes quanto presentes os suportes fáticos (MS 32201, Relator: Min. Roberto Barroso) . 
56. 	Entendimento que também foi adotado nas seguintes decisões monocráticas: MS 36.054, MS 34.256-MC, MS 35.512 e MS 36.067-MC, todos de relatoria do Min. Ricardo Lewandowski; MS 35.294, MS 35.539 e MS 35.971-TP, todos de relatoria do Min. Marco Aurélio; MS 32.201, Rel. Min. Roberto Barroso, e MS 36.127-MC e MS 35.940-MC, Min. Luiz Fux.
57.	Em relação ao termo inicial da contagem do prazo prescricional, o 'caput' do art. 1º da Lei 9.873/1999 oferece solução que não destoa do modelo adotado pelo TCU no incidente de uniformização de jurisprudência, em que se examinou a prescrição da pretensão punitiva, nos termos do Acórdão 1441/2016-TCU-Plenário (Rel. Min. Benjamin Zymler) , com a adição da particularidade de explicitar o caso de infrações permanentes ou continuadas:
a) Regra geral: 'data da prática do ato'  (o que equivale a 'ocorrência da irregularidade sancionada') ;
b) Regra especial: 'no caso de infração permanente ou continuada, do dia em que tiver cessado'.
58. 	A Lei 9.873/1999, no art. 2º, estabelece as causas interruptivas da prescrição punitiva, consoante abaixo transcrito, já na redação conferida pela Lei 11.941/2009:
Art. 2º Interrompe-se a prescrição da ação punitiva:
I - pela notificação ou citação do indiciado ou acusado, inclusive por meio de edital;
II - por qualquer ato inequívoco, que importe apuração do fato;
III - pela decisão condenatória recorrível.
IV - por qualquer ato inequívoco que importe em manifestação expressa de tentativa de solução conciliatória no âmbito interno da administração pública federal.
59. 	O quadro a seguir indica alguns eventos processuais, ocorridos no curso de uma TCE (fase interna e externa) - instaurada em razão de irregularidades na aplicação de recursos da União transferidos a entes subnacionais - que poderiam ser enquadrados nas causas de interrupção da prescrição acima apontadas, sem prejuízo, é claro, de outras ocorrências fáticas elegíveis como marco interruptivo, a depender da forma de proceder de cada entidade ou órgão tomador de contas.
	I - pela notificação ou citação do indiciado ou acusado, inclusive por meio de edital;
	 (i) notificação no âmbito do procedimento administrativo de ressarcimento previamente à instauração da TCE;
 (ii) notificação efetuada pelo órgão tomador de contas acerca da instauração da TCE;
 (iii) citação efetuada pelo TCU.
*Data da ciência da notificação ou citação pelos responsáveis ou de publicação do edital no DOU.

	II - por qualquer ato inequívoco, que importe apuração do fato;
* procedimento que evidencie a apuração dos fatos irregulares, com o objetivo quantificar o dano e identificar possíveis responsáveis.
	 (i) relatório de sindicância ou PAD;
 (ii) relatório de apuração de irregularidades referente ao processo administrativo prévio à instauração da TCE;
 (iii) relatórios de fiscalização, pareceres, despachos, informações e memorandos relacionados à apuração dos fatos irregulares;
 (iv) relatório do tomador de contas;
 (v) relatório do controle interno; 
 (vi) termo de instauração ou designação de instauração da TCE;
 (vii) autuação da TCE no TCU; entre outras causas.
*Há quem inclua nesse grupo diligências que comprovam providências do responsável sobre as irregularidades investigadas.

	III - pela decisão condenatória recorrível.
	 (i) Verifica-se apenas no âmbito do TCU com a data da prolação do acórdão condenatório recorrível.

	IV - por qualquer ato inequívoco que importe em manifestação expressa de tentativa de solução conciliatória no âmbito interno da administração pública federal.
	 (i) pedido de parcelamento;
 (ii) pagamento parcial do débito;
 (iii) qualquer manifestação do responsável que demonstre claramente a sua intenção de recolher o débito.

60.	Bem se vê, portanto, que haveria uma multiplicidade de causas de interrupção da prescrição, conforme se depreende do art. 2º da Lei 9.873/1999. Tal exegese encontra respaldo em precedentes do STF, a exemplo do que se decidiu no julgamento do MS 36067 (Rel. Min. Ricardo Lewandowski) , com destaque para trecho do voto em que o Relator reconhece cinco causas de interrupção da prescrição, in verbis:
 (...) Assim, faz-se necessário levar em consideração que, apesar de os fatos objeto da apuração conduzida pela Corte de Contas remontarem aos anos de 1999 e 2000, período no qual o impetrante era Secretário de Saúde municipal, o Tribunal de Contas da União deu prosseguimento à tomada de contas especial por ter constatado a ocorrência de 5 causas interruptivas da prescrição, a saber: a) relatório de auditoria em conjunto realizada pelo Denasus e pela Secretaria Federal de Controle, lavrado em 06/07/2001, sendo este, certamente, um ato inequívoco que importou a apuração do fato (art. 2º, II, da Lei n. 9.873/1999) ; b) instauração de Tomada de Contas Especial pelo FNS, ocorrida em 05/10/2005, sendo este também, certamente, um ato inequívoco que importou a apuração do fato  (art. 2º, II, da Lei n. 9.873/1999) ; c) a autuação da presente Tomada de Contas Especial no âmbito do Tribunal de Contas da União, ocorrida em 12/08/2008, sendo este também, certamente, um ato inequívoco que importou a apuração do fato  (art. 2º, II, da Lei n. 9.873/1999) ; d) o ato que ordenou a citação do responsável, ora impetrante, ocorrida em 12/07/2010 (art. 2º, I, da Lei n. 9.873/1999) ; e) o exercício do poder punitivo ocorrido em 20/06/2012, data da prolação do Acórdão 1563/2012-TCU-Plenário (art. 2º, III, da Lei n. 9.873/1999) .
61.	No caso concreto, portanto, tendo como parâmetro a tese firmada pelo STF, no RE 636.886, no sentido de que ambas pretensões do TCU (sancionatória e ressarcitória) sujeitam-se ao prazo prescricional de 5 anos previsto na Lei 9.873/1999, considerando, ainda, o sistema prescricional delineado na citada lei, inclusive as causas de suspensão e de interrupção da prescrição:
a) 'Datas das práticas dos atos' (termo inicial para contagem dos prazos prescricionais) : data da emissão da ordem bancária em 26/03/2008 (peça 22) ; 
b) Relatório do Tomador de Contas Especial (peça 68) , de 12/7/2017 aponta que o motivo para a instauração da presente Tomada de Contas Especial foi a impugnação total das despesas, decorrente da irregularidade na execução física;
c) Data de autuação da tomada de contas especial pelo TCU: 10/11/2017;
d) Despacho do Secretário da Secex/TCE (peça 94) que determinou as citações, de 14/6/2020.
62.	Analisando-se a sequência de eventos processuais enumerados no item anterior, os quais teriam o condão de interromper a prescrição da ação punitiva desta Corte no entender do STF, observa-se que:
a) em relação às três irregularidades objeto de citação, todas relativas à execução, apenas tratada 14/6/2020 (12 anos após a ocorrência da irregularidade) transcorreu o prazo prescricional de 5 (cinco) anos entre cada evento processual e o seguinte. Portanto, levando-se em consideração o entendimento do STF, teria ocorrido a prescrição da pretensão sancionatória e ressarcitória a cargo do TCU;
63.	Contudo, Em relação à prescrição do dano ao erário é de se ressaltar que no recente julgamento, pelo STF, do RE 636.886 (tema 899 da repercussão geral) , a decisão do ainda não transitou em julgado e se encontra na fase de apreciação de embargos de declaração opostos pela Advocacia-Geral da União. 
64.	Além disso, caso concreto tratado no RE 636.886 (tema 899 da repercussão geral) diz respeito à fase de execução judicial de deliberação do Tribunal de Contas, tanto assim que, para deslindá-lo, foi necessária a aplicação da Lei 6.830/1980, a Lei de Execuções Fiscais, diploma legal evidentemente inaplicável à fase que antecede a formação do título executivo extrajudicial, caracterizada pela atuação do órgão de controle externo até a prolação do acórdão.
65.	Considerando que o TCU ainda não se pronunciou sobre os efeitos do julgamento de mérito da referida decisão do STF em relação às pretensões de ressarcimento ao erário veiculadas por meio dos processos de tomada de contas especiais, por cautela, deve-se adotar a orientação da Corte de Contas, na pendência de julgamento do RE 636.886, mesmo reconhecida sua repercussão geral, no sentido de que a matéria ali tratada alcançaria tão somente a fase judicial de cobrança do título extrajudicial, não atingindo os processos de controle externo, mantendo-se  a interpretação adotada pela Corte Suprema, em 2008, no Mandado de Segurança - MS 26.210, oportunidade em que foi fixada tese da imprescritibilidade das ações de ressarcimento ao erário:
A suspensão pelo STF das demandas nas quais esteja em questão a prescritibilidade da pretensão de ressarcimento ao erário com base em decisão de tribunal de contas (RE 636.886/STF) alcança tão somente a fase judicial de cobrança do título extrajudicial, não atingindo os processos de controle externo em trâmite. Até julgamento definitivo em contrário pelo STF, permanece o entendimento do TCU acerca da imprescritibilidade das pretensões de ressarcimento decorrentes de tomadas de contas especiais. (Acórdão 1267/2019-TCU-Plenário, Relator: Min. AROLDO CEDRAZ) 
1.	A suspensão pelo STF das demandas nas quais esteja em questão a prescritibilidade da pretensão de ressarcimento ao erário com base em decisão de tribunal de contas (RE 636.886/STF) alcança tão somente a fase judicial de cobrança do título extrajudicial, não atingindo os processos de controle externo em trâmite. Até julgamento definitivo em contrário pelo STF, permanecem imprescritíveis as pretensões de ressarcimento decorrentes de tomadas de contas especiais. (Acórdão 7930/2018-TCU-Segunda Câmara, Relatora: Min. ANA ARRAES) ¿¿¿.
66.	Desse modo, no entendimento do TCU, não ocorreu a prescrição ressarcitória. 
67.	Por outro lado, especificamente no que tange à prescrição da pretensão punitiva, verifica-se que o Acórdão 1441/2016-TCU-Plenário, Relator Ministro Benjamin Zymler, que uniformizou a jurisprudência acerca dessa questão, subordinou tal prescrição ao prazo prescricional geral indicado no art. 205, do Código Civil, que é de dez anos, contado da data de ocorrência da irregularidade sancionada, nos termos do art. 189, do Código Civil, sendo este prazo interrompido pelo ato que ordenar a citação, a audiência ou a oitiva do responsável. 
68.	No caso em exame, a perspectiva de aplicação de penalidade foi alcançada pela prescrição, uma vez que a irregularidade sancionada se deu em 26/3/2008 (peça 22) e o ato de ordenação da citação ocorreu em 14/6/2020 (peça 94) .
69.	Portanto, diferente do entendimento esposado pelos responsáveis, não se configurou-se a prescrição quanto à competência ressarcitória deste Tribunal. Mas ocorreu a prescrição quanto à competência sancionatória deste Tribunal.
70.	Há que ser ressaltado que o transcurso de prazo superior a dez anos entre ocorrência dos fatos e a eventual citação dos responsáveis não constitui impeditivo para a continuidade da apuração da presente TCE. As disposições do art. 6º, inciso II, da IN/TCU 71/2012, que permitem o arquivamento dos autos nesta situação, são de natureza relativa, já que existe a previsão de que o Tribunal pode vir a determinar em contrário. O fundamento principal dessa disposição normativa é o eventual prejuízo à defesa do responsável em decorrência de longo transcurso de prazo entre os fatos e a sua citação. Considera-se, entretanto, que não foi demonstrada a existência de prejuízo para a defesa, nos elementos já constantes dos autos.
24.	
25.	
26.	
27.	
28.	
29.	
30.	
31.	
32.	
33.	
34.	
35.	
36.	
37.	
38.	
39.	
40.	
41.	
42.	
43.	
44.	
45.	
46.	
47.	
48.	
49.	
50.	
51.	
52.	
53.	
54.	
55.	
56.	
57.	
58.	
59.	
60.	
61.	
62.	
63.	
64.	
65.	
66.	
67.	
68.	
69.	
70.	
71.	Desse modo, essas alegações devem ser parcialmente acolhidas.
Arrazoado acerca DAS IRREGULARIDADES FORMAIS SEM O EFETIVO PREJUÍZO AO ERÁRIO - DA IMPOSSIBILIDADE DE ENRIQUECIMENTO SEM CAUSA DO ESTADO - DA INEXISTÊNCIA DE DOLO OU MÁ-FÉ, NA EXECUÇÃO DO OBJETO.
72.	O Convenente não se utilizou dos recursos públicos repassados para outros fins, que não aqueles estabelecidos pelo Convênio nº 610/2007 e, por derradeiro, e o evento de fato realizado.
73.	Será demonstrado que apesar das irregularidades formais apontadas pelo TCU, a Associação Cultural, Social, Esportiva Grêmio Recreativo Escola de Samba Unidos da Piedade, por seu responsável/Convenente, EFETIVAMENTE REALIZOU o Projeto intitulado 'Festival Piedade, Berço do Samba, Terra de Bamba'. Os recursos repassados pela União foram, de fato, utilizados para t ainda que a formalidade não tenha sido aquela prevista pelo TCU.
74.	Será demonstrado que o caso não comporta prejuízo ao Erário decorrente de ato de gestão antieconômico; e (2) desfalque ou desvio de dinheiros, bens ou valores públicos (Lei Federal nº 8443/92, art. 16, II, c, d) 
75.	Infere-se pela jurisprudência do STJ e do STF que a condição imperativa para obrigação de ressarcimento é a presença de efetiva e comprovada lesão ao erário público. Caso contrário, não há que se falar em ressarcimento, ainda que presente eventual violação à legalidade dos atos. Portanto, tal pretensão do TCU, ainda que embasada na nobre missão de defesa do patrimônio público da União, vale frisar, só poderia ser alcançada acaso comprovado o intransponível requisito, o que parece não é o caso.
76.	A jurisprudência pátria já consolidou entendimento de que a falta de prestação de contas ou mesmo a prestação falha, com irregularidades formais ou eventuais ilegalidades, por si só, não acarreta condenação ao ressarcimento do erário, só podendo ser aplicada tal tipo de sanção à vista do efetivo prejuízo causado ao patrimônio público (TRF-l-Apelação Cível AC 001628485520144013700. Publicação: 28/09/2018) .
Análise da Defesa
77.	Quanto à afirmação da defesa de que as irregularidades são formais, observa-se que as irregularidades aludidas no item 16 supra são graves, inclusive ensejando débito.
78.	Quanto a alegação de que 'a falta de prestação de contas ou mesmo a prestação falha, com irregularidades formais ou eventuais ilegalidades, por si só, não acarreta condenação ao ressarcimento do erário, só podendo ser aplicada tal tipo de sanção à vista do efetivo prejuízo causado ao patrimônio público', deve-se relatar que no caso vertente se confirmou a ocorrência de prejuízo em razão da ausência do nexo entre recursos do ajuste e objeto.
Argumentos quanto à irregularidade de 'Não comprovação da execução financeira'
79.	De fato, assiste razão à SEGECEX quanto às 'irregularidades de forma' apontadas no Item 18, 'a'. Nada obstante, EXISTEM SIM, documentos comprobatórios do nexo causal entre recursos do convênio (retirados da conta do ajuste) e objeto executado. Nesta defesa segue planilha (peça 113) relacionando prestador de serviços, data, nota fiscal e despesa realizada, comprovando sobremaneira o nexo causal com os recursos do convênio.
80.	Vale frisar: anexada a esta defesa segue a Planilha (peça 113) que relaciona o prestador de serviços, data, nota fiscal e valor da despesa realizada, inclusive, constando o número do Convênio em cada Nota Fiscal (vide documentos de despesas e pagamentos de peças 115, 119, 121-129) .
81.	Infere-se que o somatório das Notas Fiscais é sim, equivalente ao montante questionado nesta Tomada de Contas Especial (valor do repasse + contrapartida) . 
82.	O Convenente concorda com a SEGECEX, quanto às irregularidades de forma apontadas no Item 18, 'a'. Decerto que o Convenente não se utilizou de boa técnica e formalidade necessárias à espécie, contudo, descabe inferir inexecução ou ausência de nexo financeiro. Seria desproporcional a condenação do responsável pelo valor total do Convênio acrescido da contrapartida, por conta daquelas irregularidades apontadas no ITEM 18, 'a', da Citação.
83.	E isto soa desproporcional por diversas razões:
 (iº) documentos de despesa indicam pagamento em data anterior à execução do objeto. 
Ora, é difícil imaginar que o artista ou banda se apresentariam sem receber antecipadamente o respectivo 'cachê', dado o alto índice de 'calotes' que permeia o meio artístico. Em síntese, sem pagamento antecipado não há show, daí a necessidade de pagamento em data anterior à do evento. 
 (ii) valor da Nota Fiscal diverge do valor da retirada da conta do ajuste. 
De fato, esta é uma irregularidade bastante formal, todavia, a própria SEGECEX afirma categoricamente que há Nota Fiscal, qual seja, indício forte de ocorrência de determinada prestação de serviço e uma contrapartida. A irregularidade que se questiona pode ter vários motivos, mas, nada que autorize negar a realização do evento e a Nota Fiscal é sim, nexo causal entre despesa e objeto. Não faz sentido que o artista ou a banda tenha se apresentado sem cobrar cachê;
 (iii) o contrato não é válido visto que nele não constou a data do evento e a assinatura do representante do Convenente difere da assinatura da mesma pessoa em outro documento. 
Conforme já explanado, neste tipo de irregularidade o órgão deixa claro Nota Fiscal, apesar do questionamento. Ora, a data do evento no com discrepância de assinaturas do Convenente são elementos de fácil verificação por quaisquer outros meios. Ademais, são irregularidades de fácil correção que não autorizam falar em ausência de nexo causal recurso/objeto. A própria SEGECEX afirma em cada caso que há Nota Fiscal, indício forte de ocorrência de uma prestação de serviço e uma contrapartida. É o exemplo claro de irregularidade formal, ato ilegítimo, porém, sem causar qualquer tipo de efetivo prejuízo ao patrimônio da União.
84.	A jurisprudência pátria já consolidou entendimento de que a falta de prestação de contas ou mesmo a prestação falha, com irregularidades formais ou eventuais ilegalidades, por si só, não acarreta condenação ao ressarcimento do erário, só podendo ser aplicada tal tipo de sanção à vista do efetivo prejuízo causado ao patrimônio público.
85.	Infere-se, pois, que todas as falhas identificadas na Irregularidade I; não comprovação da regular execução financeira do ajuste (Item 18 - 'a') são, exclusivamente, aspectos de má técnica ou, atos ilegítimos incompatíveis com esta espécie (Convênio Federal) , sem, contudo, configurar malversação, má-fé ou a utilização dos recursos para outro fim que não aqueles estipulados no Convênio.
86.	O elemento norteador da TCE deve ser, exclusivamente, se este caso comporta ou não, a existência de dolo específico do agente (má-fé) em causar efetivo dano ao erário, bem como do prejuízo concreto à Administração Pública, o que vai além das irregularidades formais e atos ilegítimos apontados no Item 18, 'a', do termo de Citação.
87.	É certo que a ausência de prestação de contas ou até mesmo as contas prestadas de forma irregular ou eivadas de atos ilegítimos, só obriga ressarcimento dos valores recebidos se comprovado o efetivo dano, não podendo haver condenação a este tipo de pena com base na mera presunção ou ilação (Precedente: STJ-Agravo no Recurso Especial REsp 978262 MA 2016/0234272-2) . Consta do paradigma que a omissão no dever de prestar contas não conduz à conclusão de que houve dano ao erário, o qual deve ser comprovado e não presumido.
88.	A jurisprudência do próprio TCU tem entendimento de que o ressarcimento em Tomada de Contas Especial exige a demonstração do dolo específico, ou seja, a intenção de causar dano ao erário e a efetiva ocorrência de prejuízo aos cofres públicos, malgrado ausência de disposições legais acerca desta elementar (Precedente: julgado do TCU 01281420113) .
89.	Deve-se relatar que o colendo TCU (Acórdão 6190/2019-TCU-Segunda Câmara) já se pronunciou no sentido de que a ausência de notas fiscais, por si só, não compromete a comprovação do nexo financeiro. 
Análise da Defesa
90.	Basicamente, a defesa trouxe os documentos de despesas e pagamentos de peças 115, 119, 121-129.
91.	E informou que o somatório das Notas Fiscais é sim, equivalente ao montante questionado nesta Tomada de Contas Especial (valor do repasse + contrapartida) . Significa dizer, que o Convenente trouxe a sua contrapartida conforme estipulado no Convênio, apenas, restaram inobservadas a boa técnica e a formalidade de apresentação das despesas realizadas, fato que não autoriza falar em inexecução do objeto.
92.	Desse modo, a defesa acredita que o Convenente não se utilizou de boa técnica e formalidade necessárias à espécie, contudo, mesmo assim, descabe inferir inexecução ou ausência de nexo financeiro.
93.	Ocorre que a defesa trouxe elementos novos capazes de elidir parte das falhas. As notas fiscais, argumentos de defesa, documentos e a planilha de despesa trazidas são capazes de elidir apenas parte das irregularidades verificadas na instrução de peça 92 e adiante transcritas (vide coluna 'observações sobre a defesa) :
	Retirada da Conta bancária
	Documentos Comprobatórios da Retirada
	Falhas identificadas na instrução anterior
	Normativos descumpridos
	Observações sobre a defesa

	32.000,00
	Contrato Edson Produções e Eventos, no valor de R$ 32.000,00 (peça 86, p. 65-68) ; Nota Fiscal Edson Produções e Eventos, no valor de R$ 32.000,00 (peça 86, p. 60) ; Nota Fiscal Edson Produções e Eventos, no valor de R$ 32.000,00 (peça 86, p. 60) ; Documento de transferência Edson Produções e Eventos, no valor de R$ 32.000,00 (peça 86, p. 61) ; Nota Técnica de Reanálise n° 162/2016 (peça 56) .
	O contrato não é válido, visto que nele não constou a data do evento e a assinatura do Representante do convenente diverge da assinatura da mesma pessoa em outro documento (peça 86, p. 68) ; A Nota Fiscal é de data anterior à realização do ajuste; A transferência de valores ocorreu em 9/5/2008, ou seja, antes da data de realização da festa (em 23 e 24/5/2008) .
A ausência de contrato válido impede a comprovação do nexo causal recursos/objeto. Outrossim, os documentos de despesa e pagamento indicam pagamento em data anterior à execução do objeto, outro indício de ausência de nexo entre despesa e objeto.
	Art. 27 da Instrução Normativa STN nº 01, de 15 de janeiro de 1997; cláusula nona, parágrafo primeiro, alíneas "l" e "x" do Termo de Convênio 610/2007; Arts. 62 e 63 da Lei 4.320/1964.
	Foram enviados na defesa (peça 128) os mesmos documentos aludidos na coluna "Documentos Comprobatórios da Retirada", de modo que não se altera a visão que se tinha na citação. Faz-se necessário apenas um ajuste, que não elide a irregularidade: A Nota Fiscal não é de data anterior à realização do ajuste. Essa nota fiscal e o pagamento ocorreram após a celebração do convênio, mas antes da realização do evento.

	9.000,00 
	Nota Fiscal LCR Produções e Eventos Ltda, no valor de R$ 19.000,00 (peça 86, p. 71) ; Documento de transferência LCR Produções e Eventos Ltda, no valor de R$ 9.013,50 (peça 86, p. 72) ; Nota Técnica de Reanálise n° 162/2016 (peça 56) .
	Não foi apresentado contrato com a empresa tida como realizadora. O valor da Nota Fiscal diverge do valor da retirada da conta do ajuste, de modo que esses documentos não são hábeis a comprovar as despesas.
A ausência de contrato válido impede a comprovação do nexo causal recursos/objeto. Outrossim, a desconexão entre os documentos de despesa e pagamento também apontam para a ausência de nexo entre despesa e objeto.
	Arts. 27 e 30 da Instrução Normativa STN nº 01, de 15 de janeiro de 1997; cláusula nona, parágrafo primeiro, alíneas "l" e "o" do Termo de Convênio 610/2007;
	Não foram apresentados documentos novos (peça 125) .

	9.500,00
	Nota Fiscal Penedo Produções Ltda, no valor de R$ 9.500,00 (peça 86, p. 73) 
Documento de transferência Penedo Produções Ltda, no valor de R$ 9.513,50 (peça 86, p. 74) ; Nota Técnica de Reanálise n° 162/2016 (peça 56) .
	A Nota Fiscal é de data anterior à realização do ajuste; A transferência de valores ocorreu em 16/5/2008, ou seja, antes da data de realização da festa (em 23 e 24/5/2008) .
Os documentos de despesa e pagamento indicam pagamento em data anterior à execução do objeto, indício de ausência de nexo entre despesa e objeto.
	Art. 27 da Instrução Normativa STN nº 01, de 15 de janeiro de 1997; Cláusula nona, parágrafo primeiro, alíneas "l" e "x" do Termo de Convênio 610/2007; Arts. 62 e 63 da Lei 4.320/1964.
	Foram  apresentados documento de pagamento e Nota Fiscal (peça 121) .
Não foram apresentados documentos novos.
No entanto, nota-se que assiste razão às alegações no sentido de que: houve pagamento antecipado, mas esse fato não desconfigura o nexo causal. Outrossim, houve falha na contatação de que a nota fiscal seria anterior ao ajuste. Na verdade os documentos de 
Desse modo, quanto a essa despesa, o débito foi elidido.

	19.340,00
	Nota Fiscal Grafita - Gráfica e Editora Ltda, no valor de R$ 19.340,00 (peça 86, p. 76) ; Documento de transferência Grafita - Gráfica e Editora Ltda, no valor de R$ 19.340,00 (peça 86, p. 75) ; Nota Técnica de Reanálise n° 162/2016 (peça 56) .
	A Nota Fiscal é de data anterior à realização do ajuste; A transferência de valores ocorreu em 16/5/2008, ou seja, antes da data de realização da festa (em 23 e 24/5/2008) .
Os documentos de despesa e pagamento indicam pagamento em data anterior à execução do objeto, indício de ausência de nexo entre despesa e objeto.
	Art. 27 da Instrução Normativa STN nº 01, de 15 de janeiro de 1997; Cláusula nona, parágrafo primeiro, alíneas "l" e "x" do Termo de Convênio 610/2007; Arts. 62 e 63 da Lei 4.320/1964.
	Foram  apresentados documento de pagamento e Nota Fiscal (peça 122) .
Não foram apresentados documentos novos.
No entanto, nota-se que assiste razão às alegações no sentido de que: houve pagamento antecipado, mas esse fato não desconfigura o nexo causal. Outrossim, houve falha na contratação de que a nota fiscal seria anterior ao ajuste. Na verdade os documentos de 
Desse modo, quanto a essa despesa, o débito foi elidido.

	13,50
	Documento de transferência LCR Produções e Eventos Ltda, no valor de R$ 9.013,50 (peça 86, p. 72) ;
	A despesa refere-se a taxa bancária, vedada pela legislação vigente à época da celebração do convênio.
	Art. 8, inciso VII, da Instrução Normativa STN nº 01, de 15 de janeiro de 1997.
	Não foram apresentados documentos novos que elidissem a falha.

	13,50
	Documento de transferência Penedo Produções Ltda, no valor de R$ 9.513,50 (peça 86, p. 74) 
	A despesa refere-se a taxa bancária, vedada pela legislação vigente à época da celebração do convênio.
	Art. 8, inciso VII, da Instrução Normativa STN nº 01, de 15 de janeiro de 1997.
	Não foram apresentados documentos novos que elidissem a falha.

	12.264,00
	Documento de transferência Usina Produções e Eventos, no valor de R$ 12.277,50 (peça 86, p. 81) .
	Não foi apresentado contrato com a empresa tida como realizadora, nem nota fiscal. 
A ausência de contrato válido e de Nota Fiscal impede a comprovação do nexo causal recursos/objeto. 
	Arts. 27 e 30 da Instrução Normativa STN nº 01, de 15 de janeiro de 1997; cláusula nona, parágrafo primeiro, alíneas "l" e "o" do Termo de Convênio 610/2007;
	Não foi apresentado contrato (peça 119) . 

	15.281,00
	Nota Fiscal Usina Produções e Eventos, no valor de R$ 15.281,00 (peça 86, p. 77-78) ; Documento de transferência Usina Produções e Eventos, no valor de R$ 15.294,50 (peça 86, p. 79) ; Nota Técnica de Reanálise n° 162/2016 (peça 56) .
	A Nota Fiscal é de data anterior à realização do ajuste; A transferência de valores ocorreu em 21/5/2008, ou seja, antes da data de realização da festa (em 23 e 24/5/2008) .
Os documentos de despesa e pagamento indicam pagamento em data anterior à execução do objeto, indício de ausência de nexo entre despesa e objeto.
	Art. 27 da Instrução Normativa STN nº 01, de 15 de janeiro de 1997; Cláusula nona, parágrafo primeiro, alíneas "l" e "x" do Termo de Convênio 610/2007; Arts. 62 e 63 da Lei 4.320/1964.
	Não foram apresentados documentos novos.
No entanto, nota-se que assiste razão às alegações no sentido de que: houve pagamento antecipado, mas esse fato não desconfigura o nexo causal. Outrossim, houve falha na contratação de que a nota fiscal seria anterior ao ajuste. Na verdade os documentos de 
Desse modo, quanto a essa despesa, o débito foi elidido.

	13,50
	Documento de transferência Usina Produções e Eventos, no valor de R$ 15.294,50 (peça 86, p. 79) .
	A despesa refere-se a taxa bancária, vedada pela legislação vigente à época da celebração do convênio.
	Art. 8, inciso VII, da Instrução Normativa STN nº 01, de 15 de janeiro de 1997.
	Não foram apresentados documentos novos que elidissem a falha.

	13,50
	-
	Não foram apresentados documentos de despesa.
	Art. 30 da Instrução Normativa STN nº 01, de 15 de janeiro de 1997; cláusula nona, parágrafo primeiro, alínea "o" do Termo de Convênio 610/2007.
	Não foram apresentados documentos novos que elidissem a falha.

	15,00
	-
	Não foram apresentados documentos de despesa.
	Art. 30 da Instrução Normativa STN nº 01, de 15 de janeiro de 1997; cláusula nona, parágrafo primeiro, alínea "o" do Termo de Convênio 610/2007.
	Não foram apresentados documentos novos que elidissem a falha.

	21.600,00
	Nota Fiscal Usina Produções e Eventos, no valor de R$ 21.600,00 (peça 86, p. 80) ;
Documento de transferência Promosom Produções, Sonorização e Serviços Ltda, no valor de R$ 21.613,50 (peça 86, p. 87) .
	Não foi apresentado contrato com a empresa tida como realizadora. Há desconexão entre o nome da empresa que aparece na nota fiscal e a empresa recebedora de recursos. 
A ausência de contrato válido e a desconexão entre documento de despesa e de pagamento impede a comprovação do nexo causal recursos/objeto. 
	Arts. 27 e 30 da Instrução Normativa STN nº 01, de 15 de janeiro de 1997; cláusula nona, parágrafo primeiro, alíneas "l" e "o" do Termo de Convênio 610/2007.
	Não foi apresentado contrato (peça 115) . 
Foi apresentado documento de pagamento (peça 115, p. 1 - 12.227,50) com valor diverso do da Nota Fiscal (peça 115, p. 1 - 21.600,00) . Ademais, esse documento de pagamento já havia sido apresentado para comprovar outra despesa.
Também foram apresentadas Nota Fiscal da empresa Promosom, no valor de R$ 21.600,00 (peça 123, p. 1) . Mas essa Nota Fiscal não foi acompanhada de contrato.

	10.415,00
	Nota Fiscal Penedo Produções Ltda, no valor de R$ 10.415,00 (peça 86, p. 83) ;
Documento de transferência Penedo Produções Ltda, no valor de R$ 10.428,50 (peça 86, p. 54) .
	Não foi apresentado contrato com a empresa tida como realizadora. 
A ausência de contrato válido impede a comprovação do nexo causal recursos/objeto. 
	Art. 27 da Instrução Normativa STN nº 01, de 15 de janeiro de 1997; cláusula nona, parágrafo primeiro, alínea "l" do Termo de Convênio 610/2007.
	Não foi apresentado contrato (peça 124) . 

	13,50
	Documento de transferência Promosom Produções, Sonorização e Serviços Ltda, no valor de R$ 21.613,50 (peça 86, p. 87) .
	A despesa refere-se a taxa bancária, vedada pela legislação vigente à época da celebração do convênio.
	Art. 8, inciso VII, da Instrução Normativa STN nº 01, de 15 de janeiro de 1997.
	Não foram apresentados documentos novos que elidissem a falha.

	13,50
	Documento de transferência Penedo Produções Ltda, no valor de R$ 10.428,50 (peça 86, p. 54) .
	A despesa refere-se a taxa bancária, vedada pela legislação vigente à época da celebração do convênio.
	Art. 8, inciso VII, da Instrução Normativa STN nº 01, de 15 de janeiro de 1997.
	Não foram apresentados documentos novos que elidissem a falha.

94.	Neste caso, persistem as irregularidades da planilha acima. 
95.	Note-se que para parte das despesas, não há documentos capazes de comprovar o nexo financeiro. 
96.	Contudo, conforme informações da planilha acima, para os valores de R$ 9.500,00, R$ 19.340,00 e R$ 15.281,00 (que totalizam R$ 44.121,00) , ocorreu apenas pagamento antecipado, situação que não configura dano ao erário (vide entendimento semelhante no voto do Exmo. Ministro Relator Augusto Sherman, Acórdão 6292/2020-TCU-Primeira Câmara) . Para esses casos, o valor será excluído do débito da   irregularidade. Para essa parte da irregularidade, as alegações serão acolhidas.
97.	Em relação ao argumento do gestor de que não houve dolo, cabe ressaltar a desnecessidade da presença de intenção (dolo) ou má-fé nas condutas que levam à irregularidade das contas, ao contrário do que se dá na aplicação da Lei de Improbidade Administrativa (8.429/1992) .
98.	A configuração de dolo não é indispensável à imputação de responsabilidade por atos irregulares de gestão de recursos públicos, sendo suficiente a configuração da culpa em sentido estrito.
99.	O prejuízo ao erário foi, sim, plenamente demonstrado na presente TCE, e a culpa em strictu sensu do responsável ficou configurada, visto que geriu os recursos e tinha obrigação de provar sua regular utilização, mas não o fez. 
100.	Desse modo, essas alegações de defesa para essa irregularidade devem ser parcialmente acolhidas, para excluir parte do débito ocorrido.
Argumentos quanto à irregularidade de 'ausência de contrapartida'
101.	O defendente crê que é possível apurar através da Planilha de Despesas anexada as Notas Fiscais como documentação idônea para demonstrar, de forma efetiva, o nexo de causalidade entre as despesas realizadas e os recursos federais recebidos. Para ele, o somatório das Notas Fiscais é compatível com o montante questionado nesta TCE (valor do repasse + contrapartida) . Significa dizer, que o Convenente trouxe a sua contrapartida conforme estipulado no Convênio, apenas, restaram inobservadas a boa técnica e a formalidade de apresentação das despesas realizadas, fato que não autoriza falar em inexecução do objeto.
102.	Também acredita que as Notas Fiscais expressamente vinculadas ao Convênio nº 610/2007, são evidências fortes de que a contrapartida efetivamente ocorreu, mesmo que sem a formalidade exigida pelo órgão fiscalizador. 
Análise da Defesa
103.	A planilha de despesas e as notas fiscais não provam que a entidade convenente aplicou a contrapartida no objeto do ajuste.
104.	Para provar essa aplicação, a convenente deveria provar que depositou os recursos da contrapartida na conta bancária do convênio. Contudo esse depósito não foi provado.
105.	Na planilha de despesa constam como despesas da contrapartida gastos com hotel (R$ 710,00 - Nota Fiscal de peça 123, p. 4) , Stange Turismo (R$ 10.375,16 - Nota Fiscal de peça 127, p. 1-2 / o pagamento foi realizado de uma conta diversa da do convênio banco 021, agência 0274, conta 10.931.715 - peça 127, p. 10) , Usina Produções e Eventos (R$ 9.336,00) , Outdoor (R$ 1.800,00 - NF de peça 126, p. 1) , Robson Della Fonte (R$ 5.000,00 - Recibo de peça 126, p. 3) , LCR Produções e eventos (R$ 10.000,00) .
106.	Note-se que a defesa não enviou documentos que provassem que esses gastos foram pagos com recursos da conta do convênio. Inclusive apenas provou a origem de uma dessas despesas, com a Stange Turismo, que não teve relação com a conta bancária do convênio. 
107.	Desse modo, as alegações devem ser rejeitadas.
Argumentos quanto à irregularidade de 'ausência de comprovação de que a empresa, que não detinha direitos de exclusividade do artista, pagou o cachê de cantor que realizou o evento'
108.	No que respeita à sobredita irregularidade, é correto afirmar que não pode o órgão fiscalizador (SEGECEX) , agora, em 2020, retroagir regras de controle externo para atingir evento realizado no biênio 2007/2008, cerca de 13 anos atrás.
109.	É incontroverso que naquela época longínqua (2007) não havia este tipo de recomendação técnica, exigência de contrato de exclusividade do artista ou banda com determinado empresário, contrato com registro em Cartório de Notas, assinaturas com reconhecimento de firma, etc, etc.
110.	Tais medidas de controle, tanto do TCU quanto dos Tribunais de Contas dos Estados, só nasceram para o ordenamento jurídico-administrativo a partir de 2012/2013, como forma de se evitar o calote das Administrações Municipais nos artistas e bandas de shows.
111.	Significa dizer que o pagamento dos show será feito diretamente ao artista/banda. No caso do evento objeto do Convênio nº 610/2007, isto está comprovado na PLANILHA DE DESPESAS (documento anexado) , onde está relacionado prestador de serviços, Nota Fiscal, data e valores. O documento deixa claro o valor cobrado por cada artista/banda. Em pese a formalidade distinta daquela definida pelo órgão fiscalizador, trata-se de inconsistência que não autoriza falar que os shows não aconteceram ou, que os artistas trabalharam de graça, o que não faz nenhum sentido.
112.	Convém frisar: a recomendação técnica de controle externo, exigência de contrato de exclusividade do artista/banda com empresário, não vigorava naquela época do Convênio nº 610/2007. Não é correto retroagir regra para caracterizar irregularidade passível de ressarcimento. Máxima vênia não há base legal ou jurídica para exigência de contrato de exclusividade de artista ou banda com empresário determinado, vigente em 2007/2008.
113.	A impossibilidade de retroagir norma de controle desautoriza alegar irregularidade neste ponto e, de consequência, descabe invocar o ressarcimento de um prejuízo que não ocorreu. A medida soa irrazoável e desproporcional.
114.	Pois bem, ainda que assim não fosse, já foi explanado que todas as despesas realizadas estão consignadas nas Notas Fiscais anotadas na PLANILHA DE DESPESAS (peça 113) . É possível constatar todos os pagamentos feitos aos artistas e bandas e não se tem notícia de que tenha ocorrido 'calote' relacionado ao evento objeto do Convênio. Logo, é possível constatar uma regularidade 'in re ipsa' das despesas anotadas naquela planilha.
115.	Sobre as irregularidades em questão, o TCEES-Tribunal de Contas do Estado do Espírito Santo sustenta, que 'para haver a imputação da pena de ressarcimento é preciso a demonstração de dano efetivo, não se podendo presumir que os serviços não foram executados por não haver os registros relaciona, execução'.
116.	Nesse sentido, haverá ressarcimento somente quando ocorrer dano ao erário e este não pode ser presumido, deve ser efetivo.
117.	O colendo Superior Tribunal de Justiça vem mantendo o seguinte entendimento, 'de que descabe se pronunciar a nulidade do contrato administrativo extinto pelo cumprimento, quando não demonstrada a má-fé do contratante, nem prejuízos materiais à Administração Pública'.
Análise da Defesa
118.	Sobre o tema, cabe relatar que, em relação à contratação de bandas para a realização de shows por meio de inexigibilidade de licitação, o Acórdão 96/2008-TCU-Plenário, Sessão de 30/1/2008, prolatado em feito relatado pelo Exmo. Ministro Benjamim Zymler, determinou ao Ministério do Turismo, dentre outras, a obrigatoriedade de adoção de algumas providências a serem tomadas pela Convenente na execução de Convênio com recursos federais, as quais deveriam ser comprovadas quando da prestação de contas, sob pena de glosa dos valores envolvidos:
9.5.1. quando da contratação de artistas consagrados, enquadrados na hipótese de inexigibilidade prevista no inciso III do art. 25 da Lei nº 8.666/1992, por meio de intermediários ou representantes:
9.5.1.1. deve ser apresentada cópia do contrato de exclusividade dos artistas com o empresário contratado, registrado em cartório. Deve ser ressaltado que o contrato de exclusividade difere da autorização que confere exclusividade apenas para os dias correspondentes à apresentação dos artistas e que é restrita à localidade do evento;
9.5.1.2. o contrato deve ser publicado no Diário Oficial da União, no prazo de cinco dias, previsto no art. 26 da Lei de Licitações e Contratos Administrativos, sob pena de glosa dos valores envolvidos.
119.	Posteriormente, a jurisprudência dessa Corte de Contas sobre o tema evoluiu, e no Acórdão 1435/2017-TCU-Plenário, Sessão de 5/7/2017, proferido em processo de Consulta relatado pelo Exmo. Ministro Vital do Rêgo (com Voto de Revisor do Exmo. Ministro Augusto Sherman) , o TCU respondeu ao Ministério do Turismo o seguinte:
9.2.1. a apresentação apenas de autorização/atesto/carta de exclusividade que confere exclusividade ao empresário do artista somente para o (s) dia (s) correspondente (s) à apresentação deste, sendo ainda restrita à localidade do evento, não atende aos pressupostos do art. 25, inciso III, da Lei 8.666/1993, representando impropriedade na execução do convênio;
9.2.2. do mesmo modo, contrariam o sobredito dispositivo legal as situações de contrato de exclusividade - entre o artista/banda e o empresário - apresentado sem registro em cartório, bem como de não apresentação, pelo convenente, do próprio contrato de exclusividade;
9.2.3. tais situações, no entanto, podem não ensejar, por si sós, o julgamento pela irregularidade das contas tampouco a condenação em débito do (s) responsável (is) , a partir das circunstâncias inerentes a cada caso concreto, uma vez que a existência de dano aos cofres públicos, a ser comprovada mediante instauração da devida tomada de contas especial, tende a se evidenciar em cada caso, entre outras questões, quando:
9.2.3.1. houver indícios de inexecução do evento objeto do convênio; ou
9.2.3.2. não for possível comprovar o nexo de causalidade, ou seja, que os pagamentos tenham sido recebidos pelo artista ou por seu representante devidamente habilitado, seja detentor de contrato de exclusividade, portador de instrumento de procuração ou carta de exclusividade, devidamente registrados em cartório.
120.	Desse julgado, extrai-se o entendimento de que o pressuposto é que a inexigibilidade se aplica somente a artista ou banda e não a produtora de eventos e, portanto:
a) a contratação de artistas, via intermediário, por inexigibilidade de licitação, baseada em exclusividade, deve ser feita mediante a apresentação de Contrato de Exclusividade; 
b) não são contratos de exclusividade considerados legalmente válidos para fins de contratação de intermediários de artistas por inexigibilidade, a serem pagos com recursos federais, os documentos: i. restritos ao dia do evento; ii. restritos à localidade do evento; iii. não registrados em cartório;  
c) a não apresentação do contrato de exclusividade pela entidade convenente, ou a apresentação de contrato não considerado válido, configura burla ao art. 25, inciso III, da Lei 8.666/1993;
d) em caso de ocorrência no disposto na alínea 'c' (contratação indevida de intermediário de artistas por inexigibilidade) , para se considerar que há uma segunda irregularidade, de não comprovação da boa e regular utilização de recursos, causadora de danos ao Erário, deverá se verificar a ocorrência de uma dessas duas situações: i. inexecução física; ou ii. ausência de comprovação de nexo causal entre os recursos do convênio e pagamentos aos artistas (entenda-se como nexo causal, o pagamento ao artista, ao representante legal da banda, ou ao intermediário exclusivo legalmente constituído) .
121.	No caso em comento, o Convênio 610/2007 - Siconv 622053 (peça 17) foi firmado em 29/11/2007, ou seja, antes mesmo da prolação do Acórdão 96/2008-TCU-Plenário. 
122.	Contudo, deve-se ter em conta que o Acórdão 1435/2017-TCU-Plenário não estipulou termo inicial para a validade de seus comandos, de modo que a jurisprudência majoritária desta Corte de Contas é no sentido de que seria exigível a comprovação do nexo financeiro (entre recursos e objetos do ajuste) mesmo antes do ano de 2008. 
123.	Desse modo, as alegações de defesa não devem ser acolhidas.
Arrazoados acerca DA LESIVIDADE PRESUMIDA.'DANO IN RE IPSA, e DA IMPOSSIBILIDADE DO ENRIQUECIMENTO SEM CAUSA DO ESTADO.
124.	Neste contexto, para o entendimento de que o dano causado pela inobservância da regra formal, nos casos de Tomada de Conatas Especial, decorre que a lesividade é presumida, isto é, 'in re ipsa'. 
125.	Ocorrendo tal hipótese não se faz necessário comprovar prejuízo para o Erário. 
126.	Em geral, a base jurídica para esse ressarcimento integral do dano é o fato do contrato ser nulo, pois a suposta inexecução do objeto não teve amparo legal; sendo invalido o contrato/convênio, não produz qualquer efeito material e jurídico válido. Uma vez invalidado o negócio jurídico, a situação tem que voltar ao seu estado anterior, com a devolução integral dos valores da contratação, pelo particular contratado. 
127.	Definitivamente, a matéria carece de melhor reflexão, vez que outros valores constitucionais também estão em jogo. 
128.	Em primeiro lugar, as irregularidades formais ou, inconsistências técnicas apontadas na TCE na execução financeira do objeto, não poderá ensejar o ressarcimento dos valores repassados, pois representa enriquecimento sem causa para o Estado e empobrecimento indevido para o particular. Tendo sido o objeto conveniado efetivamente executado de acordo com os preços de mercado, não há que se falar em retorno ao 'status quo ante'. Solução diversa representaria uma violação frontal ao direito de propriedade, uma verdadeira expropriação do Poder Público sobre o patrimônio do particular.
129.	Com efeito, ainda que o contrato/convênio seja invalidado, há dever de indenizar do Poder Público, cujo corolário é princípio que veda enriquecimento sem causa do Estado, anotação por MARÇAL JUSTEN FILHO: ' (....) se a Administração recebesse a prestação executada pelo particular e se recusasse a cumprir o contrato por invocar sua nulidade, haverá seu locupletamento indevido '.
130.	Por isso, mesmo em face de inconsistências técnicas, caso presentes sinais indicativos de realização do objeto conveniado, preços praticados estejam dentro dos padrões de mercado, não há que se falar em ressarcimento dos valores recebidos pelo particular. Vale frisar: neste caso, descabe falar em ressarcimento aos cofres públicos, pena de haver confisco interesses econômicos dos particulares que executaram o ajuste administrativo.
Análise da Defesa
131.	A alegação não deve ser acolhida. Conforme mencionado em linhas anteriores, as irregularidades não são formais, senão vejamos.
132.	Persistiram as seguintes irregularidades, graves e com ocorrência de danos ao erário:
a) não comprovação da execução financeira: que atinge diretamente o nexo entre recursos e objeto executado;
b) não comprovação de pagamentos de cachês de artistas, via intermediários que não comprovaram a irregularidade: que atinge diretamente o nexo entre recursos e objeto executado;
c) ausência de aplicação de contrapartida: com ocorrência de danos ao erário, devido à participação federal com recursos em percentual superior ao estipulado no ajuste.
ARGUMENTO DE QUE HOUVE 'A EFETIVA EXECUÇÃO DO OBJETO DO CONVÊNCIO Nº 610/2007.'
133.	Das definições de Tomada de Contas Especial, observa-se que o procedimento tem como objetivos básicos (1) apurar os fatos que resultaram em prejuízo ao erário, (2) identificar e qualificar os agentes causadores do dano e (3) quantificar o prejuízo sofrido pelos cofres públicos.
134.	Depreende-se, tais hipóteses não ocorreram neste caso concreto. O primeiro e principal pressuposto para a instauração de um processo de TCE, portanto, é a configuração de um dano (prejuízo) ao erário. Tal dano pode estar de fato caracterizado, como é o caso de perda, extravio, desvio de recursos, etc.
135.	Com esta defesa o Convenente apresenta documentos, arquivos fotográficos, Notas Fiscais, recibos diversos, bilhetes de passagens aéreas, comprovação de hospedagens dos artistas e registro em veículos de imprensa comprovando que a Associação Cultural, Social, Esportiva Grêmio Recreativo Escola de Samba Unidos da Piedade, de fato, realizou o Projeto intitulado 'Festival Piedade, Berço do Samba, Terra de Bamba', objeto do Convênio nº 610/2007.
136.	Em que pese o notável conhecimento jurídico dos técnicos da SEGECEX, restou demonstrado que as três irregularidades apontadas na TCE nº 083/2007-3 são, máxima vênia, apenas inconsistências que revelam desalinho com as normas internas do órgão fiscalizador. 6.3. Tomando como referência a PLANILHA DE DESPESAS que relaciona prestador de serviços, Nota Fiscal, data e respectivos valores, bem assim todos os demais documentos que acompanham esta defesa, apesar de decorridos 13 anos da realização do evento, é correto afirmar que se trata de prestação de contas válida, embora sem o esmero técnico defendido pelo órgão fiscalizador.
137.	No que respeita à credibilidade da entidade Convenente, cumpre informar que o Grêmio Recreativo Escola de Samba Unidos da Piedade é uma agremiação civil, sem fins lucrativos, fundada em 15 de janeiro de 1955, no Bairro da Fonte Grande, Vitória-ES, onde tem sede e foro.
138.	Considerada a mais antiga Escola de Samba Capixaba, a primeira, madrinha e berço de muitas outras. Trata-se da maior vencedora do Carnaval Capixaba. Com 14 títulos, a Escola de Samba Piedade é uma das mais importantes no cenário do Samba Capixaba.
139.	Atua também como instituição cultural, tendo como objetivos a promoção da inclusão social no acesso às atividades culturais, artísticas e desportivas, nas mais variadas áreas de conhecimento, através da realização de convênios, contratos e outras formas de parceria com instituições públicas e privadas. A Escola de Samba Unidos da Piedade tem buscado um resgate da sua história, bem como promover maior envolvimento das Comunidades adjacentes do Moscoso, Piedade, Fonte Grande, Morro da Capixaba e Centro da Cidade, resultando em geração de trabalho e renda.
140.	Sob a responsabilidade do responsável ROBSON LIMA LESSA (Convenente) , CPF XXX.776.337-XX, signatário do Convênio nº 610/2007, a Associação Cultural, Social, Esportiva Grêmio Recreativo Escola de Samba Unidos da Piedade já celebrou diversos convênios com Secretarias do Município de Vitória e do Estado do Espírito Santo, sempre prestando conta das despesas regularmente realizadas através de repasses públicos, ainda que sejam detectadas inconsistências técnicas, mas nunca malversação, desvio ou apropriação indevida de tais recursos. 
141.	Isto explica porque o Convenente tem guardado tantos documentos relacionados ao Convênio nº 610/2007, apesar de decorridos 13 anos do evento. Se eventualmente for ultrapassado a barreira da prescrição, desde já, requer seja declarada regular esta prestação de contas, ainda que com ressalvas. Isto porque inconsistências técnicas e irregularidades formais, definitivamente, não autorizam desconsiderar a credibilidade dos documentos ora anexados (Notas Fiscais, recibos, bilhetes de passagens, registros do evento em veículos de comunicação, etc) .
142.	Tais documentos são indicativos incontroversos da realização do objeto do convenio e do nexo causal despesa/objeto. Ademais, a PLANILHA DE DESPESAS ora anexada relaciona prestadores de serviços com Notas Fiscais e valores de pagamento, comprovando sobremaneira a execução financeira do objeto. E isso não pode ser superado por determinações técnicas que só nasceram para o ordenamento de controle externo anos mais tarde.
Análise da Defesa
143.	A alegação deve ser rejeitada. Conforme mencionado em linhas anteriores, as irregularidades ocorridas são graves, comprometendo a comprovação do nexo entre recursos do ajuste e o objeto realizado.
144.	Não se comprovou a regular execução financeira, pois ocorreram as seguintes irregularidades:
	a) não comprovação da execução financeira: que atinge diretamente o nexo entre recursos e objeto executado;
	b)	 não comprovação de pagamentos de cachês de artistas, via intermediários que não comprovaram a irregularidade: que atinge diretamente o nexo entre recursos e objeto executado;
	c) ausência de aplicação de contrapartida: com ocorrência de danos ao erário, devido à participação federal com recursos em percentual superior ao estipulado no ajuste.
Conclusão sobre o exame da defesa
145.	Sendo assim, essas alegações de defesa devem ser parcialmente acolhidas.
146.	Essas alegações não elidiram as irregularidades 1, 2 e 3. Contudo, diminuíram parte do débito da irregularidade 1 (e do processo) , em R$ 44.121,00. 
	Data de ocorrência
	Valor histórico (R$) 

	26/3/2008 
	85.879,00

147.	Desse modo, tendo em vista as constatações consignadas na instrução de peça 92 e nas linhas anteriores desta peça instrutiva (inclusive no parágrafo 16) , que indicam a ocorrência de irregularidade causadora de danos ao erário ocasionada por Associação Cultural, Social Esportiva Grêmio Recreativo Escola de Samba Unidos da Piedade e Robson Lima Lessa, e não havendo nos autos elementos que possam atestar a sua boa-fé, devem as contas desse responsável serem julgadas irregulares, sendo eles condenados ao débito descrito no item anterior, com fulcro nos termos dos artigos 1º, inciso I, 16, inciso III, alínea 'c', e 19, caput, da Lei nº 8.443/1992. Ressalta-se que a análise da boa-fé relativa a pessoa jurídica de direito privado é realizada considerando as condutas de seus administradores, uma vez que os atos destes obrigam a pessoa jurídica, desde que exercidos nos limites dos poderes definidos no ato constitutivo do ente, nos termos do art. 47 do Código Civil (Acórdão 1723/2016-TCU-Plenário, Ministro-Relator Raimundo Carrero) .
Prescrição da Pretensão Punitiva
140.	Vale ressaltar que a pretensão punitiva do TCU, conforme Acórdão 1441/2016-TCU-Plenário, Relator Min. Benjamin Zymler, que uniformizou a jurisprudência acerca dessa questão, subordina-se ao prazo geral de prescrição indicado no art. 205 do Código Civil, que é de dez anos, contado da data de ocorrência da irregularidade sancionada, nos termos do art. 189 do Código Civil, sendo este prazo interrompido pelo ato que ordenar a citação, a audiência ou a oitiva dos responsáveis.
141.	No caso em exame, a perspectiva de aplicação de penalidade foi alcançada pela prescrição, uma vez que a irregularidade sancionada se deu em 26/3/2008 (peça 22) e o ato de ordenação da citação ocorreu em 14/6/2020 (peça 94) .
CONCLUSÃO
142.	Em face da análise promovida na seção 'Exame Técnico', verifica-se que os responsáveis Associação Cultural, Social Esportiva Grêmio Recreativo Escola de Samba Unidos da Piedade e Robson Lima Lessa não lograram comprovar a boa e regular aplicação dos recursos, instados a se manifestar, apresentaram alegações de defesa parcialmente acolhidas, que não elidiram todas as irregularidades, e apenas diminuíram o valor do dano. Ademais, inexistem nos autos elementos que demonstrem a boa-fé dos responsáveis ou a ocorrência de outras excludentes de culpabilidade.
143.	Verifica-se também que houve a prescrição da pretensão punitiva, conforme análise já realizada. Por esse motivo não será proposta a aplicação da multa prevista no art. 57 da Lei 8.443/1992.
144.	Tendo em vista que não constam dos autos elementos que permitam reconhecer a boa-fé dos responsáveis, sugere-se que as suas contas sejam julgadas irregulares, nos termos do art. 202, § 6º, do Regimento Interno do TCU, com a imputação do débito atualizado monetariamente e acrescido de juros de mora, nos termos do art. 202, § 1º do Regimento Interno do TCU, descontado o valor eventualmente recolhido. 
PROPOSTA DE ENCAMINHAMENTO
145.	Diante do exposto, submetemos os autos à consideração superior, propondo ao Tribunal:
a) acatar parcialmente as alegações de defesa dos responsáveis Associação Cultural, Social Esportiva Grêmio Recreativo Escola de Samba Unidos da Piedade (CNPJ:30.963.250/0001-98) e Robson Lima Lessa (CPF: XXX.776.337-XX) , para todos os efeitos, dando-se prosseguimento ao processo; 
b) julgar irregulares, nos termos dos arts. 1º, inciso I, 16, inciso III, alínea 'c', da Lei 8.443/1992, c/c os arts. 19 e 23, inciso III, da mesma Lei, as contas dos responsáveis Associação Cultural, Social Esportiva Grêmio Recreativo Escola de Samba Unidos da Piedade (CNPJ:30.963.250/0001-98) e Robson Lima Lessa (CPF: XXX.776.337-XX) , condenando-os solidariamente ao pagamento das importâncias a seguir especificadas, atualizadas monetariamente e acrescidas dos juros de mora, calculadas a partir das datas discriminadas até a data da efetiva quitação do débito, fixando-lhes o prazo de quinze dias, para que comprovem, perante o Tribunal, o recolhimento das referidas quantias aos cofres do Tesouro Nacional, nos termos do art. 23, inciso III, alínea 'a', da citada lei, c/c o art. 214, inciso III, alínea 'a', do Regimento Interno do TCU.  
		Débito relacionado ao responsável Robson Lima Lessa (CPF: XXX.776.337-XX) em solidariedade com Associação Cultural, Social Esportiva Grêmio Recreativo Escola de Samba Unidos da Piedade (CNPJ:  30.963.250/0001-98) :
	Data de ocorrência
	Valor histórico (R$) 

	26/3/2008 
	85.879,00

c) autorizar, desde logo, a cobrança judicial das dívidas, caso não atendidas as notificações, na forma do disposto no art. 28, inciso II, da Lei 8.443/1992;
d) autorizar também, desde logo, se requerido, com fundamento no art. 26, da Lei 8.443, de 1992, c/c o art. 217, §§ 1º e 2º do Regimento Interno do TCU, o parcelamento da (s) dívida (s) em até 36 parcelas, incidindo, sobre cada parcela, corrigida monetariamente, os correspondentes acréscimos legais, fixando-lhe o prazo de quinze dias, a contar do recebimento da notificação, para comprovar, perante o Tribunal, o recolhimento da primeira parcela, e de trinta dias, a contar da parcela anterior, para comprovar os recolhimentos das demais parcelas, devendo incidir, sobre cada valor mensal, atualizado monetariamente, os juros de mora devidos, no caso do débito, na forma prevista na legislação em vigor, alertando os responsáveis de que a falta de comprovação do recolhimento de qualquer parcela importará o vencimento antecipado do saldo devedor, nos termos do § 2º do art. 217 do Regimento Interno deste Tribunal; 
e) enviar cópia do Acórdão a ser prolatado à Procuradoria da República no Estado do Espírito Santo, nos termos do § 3º do art. 16 da Lei 8.443/1992, c/c o § 7º do art. 209 do Regimento Interno do TCU, para adoção das medidas cabíveis; e
f) informar à Procuradoria da República no Estado do Espírito Santo, ao Ministério do Turismo e aos responsáveis que a presente deliberação, acompanhada do Relatório e do Voto que a fundamenta, está disponível para a consulta no endereço www.tcu.gov.br/acordaos, além de esclarecer que, caso requerido, o TCU poderá fornecer sem custos as correspondentes cópias, de forma impressa; e
g) informar à Procuradoria da República no Estado do Espírito Santo que, nos termos do parágrafo único do art. 62 da Resolução TCU 259/2014, os procuradores e membros do Ministério Público credenciados nesta Corte podem acessar os presentes autos de forma eletrônica e automática, ressalvados apenas os casos de eventuais peças classificadas como sigilosas, as quais requerem solicitação formal."
2.	O MP/TCU, representado pelo Procurador Sérgio Ricardo Costa Caribé, manifesta, em parecer à peça 134, divergência parcial em relação à proposta da unidade técnica, nos seguintes termos:
	" (...) 
5.	Conforme se verifica a partir dos elementos constantes dos autos, as irregularidades que ensejaram a instauração desta TCE se configuraram no exercício de 2008, quando se findou o prazo para apresentação da prestação de contas da aplicação dos recursos do convênio (peças 17, p. 7; 23 e 24) . Abordam-se, portanto, irregularidades cometidas há mais de dez anos. Considerando a relevância do tema atinente à prescritibilidade da pretensão de ressarcimento aos cofres públicos, sobretudo em face da evolução da jurisprudência do Supremo Tribunal Federal (STF) a respeito da matéria, entendo que se afigura oportuno um exame mais aprofundado acerca desse ponto.
6.	Antes de tudo, devo destacar que, em outras oportunidades, já manifestei entendimento, em longos e detalhados pareceres, no sentido de que a análise da prescrição da pretensão de ressarcimento ao erário deve seguir as regras estabelecidas no Código Civil atualmente vigente. Como exemplos, cito os pareceres emitidos nos autos do TC Processo 000.012/2020-3, da relatoria do Ministro Vital do Rêgo, do TC Processo 036.485/2019-5, da relatoria do Ministro-Substituto Marcos Bemquerer Costa, do TC Processo 020.232/2017-9, da relatoria do Ministro-Substituto Weder de Oliveira, do TC Processo 031.091/2013-0, da relatoria do Ministro Benjamin Zymler, do TC  Processo 004.030/2017-6, da relatoria do Ministro-Substituto André Carvalho, do TC Processo 029.107/2019-9, da relatoria do Ministro Raimundo Carreiro, do TC  Processo 006.359/2019-1, da relatoria do Ministro Augusto Nardes, do TC Processo 017.162/2007-1, da relatoria do Ministro Aroldo Cedraz, do TC Processo 035.278/2015-3, da relatoria do Ministro-Substituto Augusto Sherman Cavalcanti, do TC Processo 000.071/2020-0, da relatoria do Ministro Jorge Oliveira, do TC Processo 027.487/2017-2, da relatoria do Ministro Walton Alencar Rodrigues, e do TC Processo 018.978/2012-6, da relatoria do Ministro Bruno Dantas.
7.	Nos referidos processos, tive a oportunidade de externar opinião no sentido de que, em razão de seu caráter genérico e da ausência de normas específicas que disciplinem o assunto, o art. 205 do Código Civil - que constitui a regra geral de prescrição - deve incidir, a priori, em todas as situações para as quais a lei não tenha estabelecido prazo inferior. As normas de direito civil, notadamente as insertas na parte geral do Código Civil, por sua abrangência e estofo em sólidos princípios de direito, devem orientar a aplicação do Direito em todos os ramos, quando não conflitantes com matérias especificamente reguladas. Compreendo que, por esse caminho não se estará a preencher hiatos, mas sim a reconhecer que, na inexistência de norma específica para a hipótese, devem incidir as regras da Lei 10.406/2002.
8.	Além do que, há que se reconhecer que a regra do art. 205 do Código Civil, conquanto inespecífica, é perfeitamente compatível com as normas que, desde muito, regem o procedimento de controle externo. E nesse passo, para que não se afronte a harmonia e o caráter sistêmico de suas normas, o Código Civil também pode e deve servir de parâmetro para o regramento de outras questões, como, por exemplo, e no que couber: as causas de suspensão previstas nos arts. 198 e 200; as causas interruptivas do art. 202, incisos I e VI; o recomeço da contagem do prazo estabelecido no art. 202, parágrafo único; a prescrição intercorrente prevista no art. 202, parágrafo único; os efeitos da interrupção efetuada contra devedor solidário, ex vi do art. 204, § 1º, in fine; o prazo geral de dez anos previsto no art. 205; e, o dever de guarda de documentos de que trata o art. 1.194.
9.	Mesmo ciente de que as mais recentes deliberações da Corte de Contas, por motivos diversos, continuam a adotar a tese da imprescritibilidade da pretensão de ressarcimento (v.g. Acórdão 5236/2020-TCU-Plenário, 11.839/2020-TCU-2ª Câmara, 18/2021-TCU-1ª Câmara e 120/2021-TCU-Plenário) , ratifico posicionamento externado nos pareceres acima citados, no sentido de que o exame da ocorrência da prescrição da pretensão de ressarcimento aos cofres públicos - instrumentalizada nos processos de contas que tramitam no TCU - deve ter como parâmetro o prazo geral de prescrição indicado no art. 205 da Lei 10.406/2002, contado a partir da data de ocorrência da irregularidade que deu origem ao débito, em consonância com o art. 189 da mesma lei.
10.	Dito isso, passo ao exame, no caso concreto, da ocorrência da prescrição da pretensão de ressarcimento. Considerando que as regras aplicáveis à prescrição da pretensão punitiva, nos termos do Acórdão 1441/2016-TCU-Plenário, são as mesmas que ora propomos para a análise da prescrição da pretensão de ressarcimento ao erário; considerando que, in casu, as irregularidades que ensejariam a aplicação de sanção são as mesmas que dariam causa à condenação em débito, assim como são as mesmas as causas interruptivas e demais variáveis; entendo cabível a análise em conjunto da ocorrência da prescrição para ambas pretensões.
11.	Conforme registrado pela Secex-TCE, o convênio 'teve vigência de 29/11/2007 a 28/5/2008 (vide apostilamento na peça 23) , com prazo para a apresentação da prestação de contas estipulado para 60 dias após o dia final de vigência' (peças 17, p. 7; 23; 24 e 131, p. 1) . Portanto, adotando-se como parâmetro o exame perpetrado neste parecer acerca da matéria, verifica-se a consumação da prescrição da pretensão de ressarcimento ao erário no âmbito deste processo, pois, tomando-se como referência o fim do prazo para apresentação da prestação de contas, ocorrido em 27/7/2008 (peças 17, p. 7; 23 e 24) , o prazo prescricional de dez anos estabelecido no artigo 205 do Código Civil completou-se antes que fosse interrompido pelo ato que autorizou a citação do responsável, ocorrido em 14/6/2020 (peça 94) .
12.	Por conseguinte, nos termos do art. 212 do Regimento Interno do TCU, as presentes contas devem ser arquivadas, sem julgamento de mérito. Sem embargo, caso a Corte de Contas, numa análise perfunctória e não exauriente, entenda que as irregularidades guardam correspondência com quaisquer condutas tipificadas na Lei 8.429/1992, deve promover o encaminhamento do acórdão que vier a ser proferido ao Ministério Público Federal, para que adote as medidas que entender cabíveis.
13.	Com relação à análise de mérito das presentes contas, para o caso de não ser acolhida a tese de prescrição da pretensão de ressarcimento aqui defendida, anuo à conclusão da unidade técnica de que, 'para os valores de R$ 9.500,00, R$ 19.340,00 e R$ 15.281,00 (que totalizam R$ 44.121,00) , ocorreu apenas pagamento antecipado, situação que não configura dano ao erário' (peça 131, p. 21) , o que motivaria a exclusão desses valores do débito total inicialmente atribuído aos responsáveis. 
14.	Além desses valores, das despesas relacionadas na tabela elaborada pela unidade técnica (peça 131, p. 16-21) , cabe excluir do débito inicial também o valor de R$ 32.000,00, referente à contratação da apresentação artística da Banda Sensação, porquanto os elementos acostados aos autos indicam a existência de nexo entre os recursos repassados por meio do convênio e a realização das despesas com vistas à participação daquela atração artística no evento em questão - incluindo, entre outros, o termo contratual, a nota fiscal, o documento de pagamento e o lançamento em extrato bancário (peças 29; 30; 86, p. 60-62 e 65-68; 114; 120 e 128) .
15.	Com isso, remanesceria o débito total de R$ 53.879,00, com incidência de juros e correção monetária a partir de 26/3/2008, do qual deveria ser abatido, quando do ressarcimento ao erário, o valor de R$ 56,50 já recolhido em 20/4/2010, correspondente ao saldo de recursos do convênio (peças 27 e 62) . 
16.	Por fim, no tocante à falta de comprovação do pagamento de cachê às bandas e artistas pelos intermediários contratados pela prefeitura, caberia ponderar que o ajuste em tela foi firmado em 29/11/2007 (peça 17, p. 11) , antes, portanto, da Portaria MTur 153/2009 e seguintes, quando não se exigia expressamente a apresentação de comprovantes assinados pelos artistas ou seus representantes legais diretos, nem havia expressa proibição da contratação de artistas ou bandas via intermediários (Acórdão 4814/2021-TCU-Primeira Câmara) . Todavia, no caso vertente, o débito apurado não decorreria apenas da aventada falta de comprovação do pagamento de cachês por intermediários contratados pela prefeitura, mas também da falta de outros elementos capazes de demonstrar o indispensável nexo entre os recursos e as despesas supostamente executadas. Daí porque, superada a tese de prescrição da pretensão de ressarcimento ao erário, remanesceria o referido débito total de R$ 53.879,00, com incidência de juros e correção monetária a partir de 26/3/2008. 
17.	Ante o exposto, este membro do Ministério Público de Contas junto ao TCU manifesta-se pelo arquivamento do presente processo, sem julgamento do mérito, nos termos do art. 212 do Regimento Interno do TCU, sem prejuízo de que, caso o Tribunal entenda pertinente, envie cópia do acórdão a ser prolatado, bem como do relatório e do voto que o fundamentarem, à Procuradoria da República no Estado do Espírito Santo.
18.	Todavia, caso o Tribunal não acolha a tese de prescrição por mim defendida, manifesto-me de acordo com a proposta da Secex-TCE (peças 131, p. 28-29; 132 e 133) , sugerindo, contudo, a alteração do valor do débito para R$ 53.879,00, de cujo valor deverá ser abatida a quantia de R$ 56,50 já recolhida em 20/4/2010."
	É o Relatório.

Valtazar Machado (OAB/ES 9.442).

Procurador Sérgio Ricardo Costa Caribé.

Tomada de contas especial. Convênio. Inexecução parcial do objeto. Citação. Revelia da entidade. Rejeição das alegações de defesa do responsável. Contas irregulares. Débito. Prescrição da pretensão punitiva.

TOMADA DE CONTAS ESPECIAL (TCE)

Secretaria de Controle Externo de Tomada de Contas Especial (SecexTCE).

Trata-se de Tomada de Contas Especial instaurada pelo Ministério do Turismo (MTur) , em desfavor de Robson Lima Lessa, Presidente da entidade privada Associação Cultural, Social Esportiva Grêmio Recreativo Escola de Samba Unidos da Piedade, e dessa sociedade privada, em razão da impugnação total das despesas do Convênio 610/2007 (Siconv 622053) , tendo por objeto o apoio à realização do Projeto intitulado "Festival Piedade, Berço do Samba, Terra de Bamba", entre os dias 20 a 29 de dezembro de 2007.
2.	O convênio foi firmado no valor total de R$ 173.474,10, sendo R$ 130.000,00 à conta do concedente e R$ 43.474,10 a título de contrapartida do convenente. A vigência do ajuste ocorreu no período de 29/11/2007 a 28/5/2008.
3.	A análise da prestação de contas realizada pelo concedente concluiu pela impugnação total das despesas declaradas em razão da mudança da data da realização do evento, do período de 20 a 30/12/2007 para 23 e 24/05/2008, sem a aprovação do concedente. Dessa forma, foi instaurada a presente tomada de contas especial, imputando-se ao responsável débito no valor total do repasse.
4.	Vindo o processo a este Tribunal, a SecexTCE, por meio da instrução inicial à peça 75, formulou proposta de arquivamento dos autos, avalizada pelo Ministério Público junto ao TCU, em razão de:
	a) a falha de execução física apontada pelo órgão instaurador não seria procedente, visto que se tratava apenas de alteração da data do evento, sem consentimento da entidade concedente; 
	b) o órgão instaurador não havia realizado a análise da execução financeira do ajuste, e os documentos contidos nos autos não permitiriam essa análise; 
	c) não seria viável a realização de diligência para conseguir documentos que permitissem a realização da análise financeira pelo TCU, visto que o prazo de dez anos após a irregularidade transcorreria em dez dias depois da elaboração daquela instrução.
5.	Por meio do Despacho à peça 79, determinei a continuidade do feito, por entender que o transcurso de prazo de dez anos não era motivo suficiente para o arquivamento dos autos. Dessa forma, determinei a promoção de diligências ao MTur objetivando a obtenção da documentação faltante, de forma a se permitir a análise financeira da prestação de contas do convênio objeto destes autos.
6.	A análise da documentação recebida em resposta à diligência (peça 92) apontou a existência das seguintes irregularidades na execução do convênio:
	a) os documentos das despesas e dos pagamentos apresentados não são capazes de comprovar o nexo entre as despesas do convênio e o objeto realizado;
	b) não aplicação da contrapartida pela entidade convenente, conforme extrato bancário da conta corrente do convênio (peça 86, p. 9) ; e
	c) ausência de contratos de exclusividade, e de recibos de cachês de pagamentos a representantes de bandas e artistas. 
7.	Em razão dessas constatações, especialmente quanto aquelas relativas à não comprovação do nexo de causalidade entre as despesas e os recursos do convênio, foi realizada a citação solidária da entidade convenente e de seu presidente (peças 98 e 105) , imputando-lhes débito no valor total repassado. As alegações de defesa do ex-presidente da entidade foram apresentadas por meio das peças 111 a 129.
8.	Quanto à entidade, apesar de o ofício de citação ter sido recebido em seu endereço constante da base de dados da Receita Federal do Brasil (peças 95 e 102) , ela não apresentou alegações de defesa, tampouco recolheu o valor do débito que lhe foi imputado. Dessa forma, deve ser considerada revel, nos termos do art. 12, § 3º, da Lei 8.443/1992, dando-se prosseguimento ao processo. Apesar de a unidade técnica mencionar que foram apresentadas defesas em conjunto, verifica-se nas peças de defesa acostadas aos autos se tratar apenas das alegações do ex-presidente da entidade, não tendo sido localizada defesa produzida pela entidade citada.
9.	A análise das alegações de defesa apresentadas por Robson Lima Lessa, realizada por meio da instrução transcrita no relatório integrante desta deliberação, concluiu pelo acolhimento das despesas em que restou configurado apenas o pagamento antecipado, já que, nestes casos, constam dos autos os contratos de prestação de serviços, notas fiscais e documentos comprobatórios da realização de pagamento aos prestadores dos serviços, documentos suficientes para o estabelecimento do nexo de causalidade entre as despesas e os recursos geridos, no valor total de R$ 44.121,00. Quanto aos pagamentos realizados a pessoas não contratadas, ou relativos a despesas estranhas ao objeto do convênio, a Secex-TCE propõe a rejeição da defesa, mantendo-se, por conseguinte, os respectivos débitos. Sob esses critérios, o valor total do débito, segundo a análise da unidade técnica, seria de R$ 85.879,00 em valores históricos (R$ 130.000,00 - R$ 44.121,00) . Quanto à não aplicação da contrapartida e à ausência de contratos de exclusividade, e de recibos de cachês de pagamentos a representantes de bandas e artistas, é proposta a rejeição das alegações de defesa, visto que não elidiram essas irregularidades.
10.	Dessa forma, a SecexTCE propõe julgar irregulares as presentes contas, imputando-se débito no valor apurado aos responsáveis. Deixa de propor a aplicação de multa, ante a constatação da prescrição da pretensão punitiva.
11.	O Ministério Público junto ao TCU, por sua vez, propõe afastar o débito em razão de considerar que houve a prescrição também da pretensão ressarcitória, ante o entendimento de que a regra geral sobre prescrição contida no art. 205 do Código Civil deve incidir, a priori, em todas as situações para as quais a lei não tenha estabelecido prazo inferior. Alternativamente, manifesta-se de acordo com a proposta da SecexTCE, sugerindo, contudo, a alteração do valor do débito para R$ 53.879,00, de cujo valor deverá ser abatida a quantia de R$ 56,50 já recolhida em 20/4/2010. A proposta de redução do valor do débito decorre do entendimento do MP/TCU de que valor de R$ 32.000,00, referente à contratação da apresentação artística da Banda Sensação, deve ser considerado regular, porquanto os elementos acostados aos autos seriam suficientes para indicar a existência de nexo entre os recursos repassados por meio do convênio e a realização das despesas com vistas à participação daquela atração artística no evento em questão - incluindo, entre outros, o termo contratual, a nota fiscal, o documento de pagamento e o lançamento em extrato bancário (peças 29; 30; 86, p. 60-62 e 65-68; 114; 120 e 128) .
12.	Acolho o encaminhamento proposto pela unidade técnica, com o ajuste em relação ao valor do débito proposto pelo MP/TCU, deixando de acolher a proposta principal do Parquet no sentido de se considerar a prescrição da pretensão de ressarcimento. Como explicitado adiante, promovo ajuste adicional no valor do débito. Adoto a análise da unidade técnica como parte das minhas razões de decidir naquilo que não colidir com as considerações a seguir.  
13.	Quanto ao débito apurado, entendo pertinente o critério adotado pela SecexTCE de excluir dessa dívida os pagamentos para os quais houve a apresentação dos elementos necessários à comprovação da sua regularidade, quais sejam, contratos de prestação de serviços relacionados ao objeto do convênio, notas fiscais e documentos dos pagamentos efetuados a esses prestadores. Não há como acolher, entretanto, os pagamentos a pessoas estranhas à execução do objeto conveniado, tais como aquelas para as quais não foram apresentados contratos de prestação de serviços. Também não se mostram regulares despesas vedadas pelo instrumento de convênio ou pelas normas aplicáveis, tais como despesas bancárias. Não se tratam, neste caso, de meras falhas formais, como alegado pelo responsável, mas sim ausência da necessária comprovação da regular aplicação desses recursos.
14.	Entendo pertinente o ajuste proposto pelo MP/TCU, no sentido de acolher como regular a despesa no valor de R$ 32.000,00, referente à contratação da apresentação artística da Banda Sensação. Conforme apontado pelo Parquet, também neste caso foram trazidos aos autos os elementos acima mencionados necessários a comprovação da regularidade da despesa. A razão apontada pela unidade técnica para impugnação dessa despesa seria a invalidade do contrato, devido não conter a data do evento, além do que a assinatura do representante do convenente diverge da assinatura da mesma pessoa em outro documento. Entendo, entretanto, que os demais elementos constantes do referido contrato são suficientes para superar a falta da data do evento, já que foi assinado em data concomitante com as datas dos demais documentos de despesa nos autos, e seu valor corresponde ao que foi pago ao contratado. Quanto à divergência de assinatura, verifico que a assinatura aposta no contrato é semelhante à assinatura constante da procuração outorgada pelo responsável ao seu representante legal nestes autos (peça 110) .
15.	Por fim, ainda quanto ao débito, entendo que tal valor deve ser ajustado, aplicando-se a proporcionalidade entre os recursos federais e a contrapartida previstos no termo de convênio. Neste sentido, todas as despesas consideradas regulares deveriam ser custeadas em parte pelos recursos repassados pelo convenente, e em outra, pela contrapartida, na proporção da participação desses recursos no valor total do convênio. Considerando a proporção de 74,94% em termos de recursos federais, e um total das despesas consideradas regulares de R$ 76.121,00 (R$ 44.121,00 acolhidos pela Secex-TCE + R$ 32.000,00, conforme proposta do MP/TCU) , desse valor resulta em R$ 57.045,08 em recursos federais aplicados regularmente. Portanto, o débito a ser imputado é de R$ 72.954,92 (R$ 130.000,00 - R$ 57.045,08) .
16.	Em relação à irregularidade acerca da ausência de contratos de exclusividade e de recibos de cachês de pagamentos a representantes de bandas e artistas, cabe destacar que esse apontamento da unidade técnica acabou por não impactar o deslinde destes autos. Isso porque a impugnação das despesas relacionadas a contratação de artistas se deve à não comprovação do nexo de causalidade entre despesas e recursos do convênio, conforme já discutido, e não à ausência dos mencionados contratos e recibos.
17.	Quanto à proposta do MP/TCU no sentido de que estaria prescrita a pretensão de ressarcimento, nos termos do art. 205 do Código Civil, deixo de acolhê-la, na linha jurisprudencial do Tribunal consolidada na Súmula/TCU 282, baseada em entendimento do Supremo Tribunal Federal firmado a partir do RE 852.475/SP, vigente até o julgamento do RE 636.886/AL, no sentido de que as ações de ressarcimento são imprescritíveis, nos termos do art. 37, § 5º, da Constituição Federal. Quanto ao advento deste novo entendimento do STF a partir do julgamento do RE 636.886/AL, trato a seguir.
18.	Por fim, com relação às alegações do responsável acerca da prescrição do débito, entendo pertinente reproduzir aqui as considerações expostas no voto condutor do Acórdão 11798/2020-TCU-Primeira Câmara, da minha relatoria, nas quais alinhavei o atual entendimento desta Corte frente ao mais recente posicionamento do Supremo Tribunal Federal acerca da matéria:
"6.	Com relação à questão da prescrição da ação de ressarcimento, trago as considerações seguintes acerca da incidência da recente tese firmada para o Tema 899 de repercussão geral do SRF sobre estes autos, haja vista que, como é de conhecimento geral, o STF, ao apreciar o RE 636.886/AL (Relator Ministro Alexandre de Moraes, jul. 20/4/2020) , em sede daquela repercussão geral, firmou a tese de que "É prescritível a pretensão de ressarcimento ao erário fundada em decisão de Tribunal de Contas.". Logo, as considerações que farei a seguir se dão em virtude do afastamento de eventuais entendimentos decorrentes da compreensão apenas literal, decorrentes de uma rasa leitura desse enunciado sem o aprofundamento do exame daquele processo e sem a compreensão da matéria ali debatida, capaz de extrair entendimento mais seguro sobre a questão.
7. 	Nesse sentido, destaco que esta Corte de Contas já se pronunciou sobre a matéria em algumas recentes oportunidades, conforme os Acórdãos 5.690/2020 (Relator Ministro Aroldo Cedraz) e 6.707/2020 (Relator Ministro Marcos Bemquerer) , da 2ª Câmara, bem como o Acórdão 5236/2020-TCU-Primeira Câmara (Relator Ministro Benjamin Zymler) . A respeito, considero pertinente transcrever parte do Voto que fundamentou o Acórdão 6084/2020-TCU-Primeira Câmara (Relator Ministro Benjamin Zymler) , que igualmente enfrentou o tema, por melhor esclarecer o contexto daquela decisão:
'20. Com relação ao citado RE 636.886/AL, ressalto que o STF fixou o seguinte enunciado para o Tema 899: 'É prescritível a pretensão de ressarcimento ao erário fundada em decisão de Tribunal de Contas'. Não obstante essa respeitável decisão, ainda pairam diversas dúvidas sobre a matéria, pois é possível a conclusão de que a deliberação não tratou da prescrição do processo de controle externo levado a cabo perante o Tribunal de Contas da União, mas sim da prescrição intercorrente ocorrida durante a fase de execução do acórdão condenatório do Tribunal.
21. A decisão do STF versou sobre recurso extraordinário interposto pela União contra acórdão do Tribunal Regional Federal da 5ª Região que negou provimento a embargos de declaração opostos contra acórdão de sua lavra, assim ementado:
'EMENTA: TRIBUTÁRIO. PROCESSUAL CIVIL. EXECUÇÃO FISCAL. PROCESSO PARALISADO POR MAIS DE CINCO ANOS. PRESCRIÇÃO INTERCORRENTE. OCORRÊNCIA. 1. Para fins práticos, deve-se observar quando a Fazenda Pública foi intimada a providenciar o andamento do feito. Passados cinco anos sem diligências concretas, ocorre a prescrição intercorrente. Caso haja suspensão na forma do art. 40, da Lei n. 6.830/80, ocorre a extinção se o feito permanecer paralisado por mais de seis anos. 2. Na hipótese dos autos, houve o arquivamento sem baixa do processo em 12.08.1999 e até a data da sentença extintiva do feito em 05.06.2006, a Fazenda Nacional não apresentou nenhuma medida concreta quanto à localização do devedor ou de seus bens. Revela-se, portanto, inequívoca a ocorrência da prescrição intercorrente.'
22. No caso, a Fazenda Pública deixou a ação paralisada por mais de seis anos, o que ensejou a declaração de prescrição intercorrente no aludido caso concreto. Como se vê da leitura da ementa, a questão controversa em discussão naquela deliberação era unicamente a prescrição intercorrente ocorrida durante a fase de execução do acórdão condenatório do Tribunal.
23. Com base nessa possível interpretação, a matéria decidida no aludido feito não teria nenhuma repercussão de ordem prática e jurídica na presente tomada de contas especial, cujo título executivo extrajudicial ainda não se formou. Caso a AGU, na execução de eventual decisão condenatória proferida neste feito, deixe de adotar as medidas pertinentes dentro do prazo de cinco anos, aí sim haverá a aplicação da tese emanada no RE 636.886, com o reconhecimento da prescrição intercorrente da ação de ressarcimento ao erário fundada em decisão de Tribunal de Contas (a ação de execução fiscal) , pela hipotética inação da Fazenda Pública.
24. Ainda que se interprete que a decisão do STF seja também aplicável à tramitação do processo de controle externo no âmbito do TCU, exsurgem outras diversas questões fundamentais para que esta Corte de Contas estabeleça novo tratamento acerca da prescrição do débito e da pretensão punitiva, em particular qual seria o dies a quo (data de ocorrência do fato irregular ou data do seu conhecimento pelo TCU) e quais seriam as hipóteses de interrupção da prescrição.
25. Diante de todas as dúvidas ainda existentes sobre a decisão do STF no âmbito do RE 636.886, opto por aplicar ao caso em exame a jurisprudência do TCU então existente, que se fundamenta no art. 37, § 5º, da Constituição Federal, no que tange ao ressarcimento do prejuízo" (destaquei) .
19.	Por fim, deixo de acolher a proposta de se autorizar, desde já, o parcelamento da dívida por entender que essa autorização depende de solicitação expressa por parte do devedor.
20.	Nos termos do art. 16, § 3º, da LO/TCU, c/c o § 7º do art. 209 do RI/TCU, deve ser enviada cópia da deliberação proferida nestes autos à Procuradoria da República no Estado do Espírito Santo para o ajuizamento das ações que considere cabíveis.
	Ante o exposto, manifesto-me por que o Tribunal aprove o acórdão que ora submeto à apreciação deste Colegiado.
TCU, Sala das Sessões, em 27 de julho de 2021.
AUGUSTO SHERMAN CAVALCANTI 
Relator